ACORDAO-COMPLETO-2564643

ACÓRDÃO 372/2023 ATA 8/2023 - PLENÁRIO

VISTOS, relatados e discutidos estes autos em que se apreciam recursos de reconsideração interpostos pelo Comitê Organizador dos XV Jogos Pan-Americanos Rio 2007 e por André Almeida Cunha Arantes, ex-Secretário Nacional de Esporte de Alto Rendimento do Ministério do Esporte (ME) , contra o Acórdão 3133/2019-TCU-Plenário, por intermédio do qual este Tribunal julgou irregulares suas contas, condenou-os, em solidariedade com outros responsáveis, ao recolhimento do débito apurado e sancionou-os individualmente com a multa prevista no art. 57, da Lei 8.443/1992.
ACORDAM os Ministros do Tribunal de Contas da União, reunidos em Sessão do Plenário, ante as razões expostas pelo Relator, em:
9.1. conhecer dos recursos de reconsideração, com fulcro nos arts. 32, inciso I, e 33 da Lei nº 8.443/1992, para, no mérito dar provimento parcial, de maneira a:
9.1.1. tornar insubsistente o item 9.4 do Acórdão 3133/2019-TCU-Plenário;
9.1.2. dar a seguinte redação ao item 9.5 do Acórdão 3133/2019-TCU-Plenário, de maneira a alterar os responsáveis e a fundamentação da multa, conforme abaixo:
9.5. aplicar ao Senhor André Almeida Cunha Arantes, a multa prevista no art. 58, inciso II, da Lei nº 8.443/1992, c/c o art. 268, inciso II, do Regimento Interno, e Portaria-TCU 4/2022, no valor de R$ 74.680,53 (Setenta e quatro mil, seiscentos e oitenta reais e cinquenta e três centavos) , com a fixação do prazo de 15 (quinze) dias, a contar da notificação, para que comprove, perante o Tribunal (art. 214, inciso III, alínea "a", do Regimento Interno) o recolhimento da dívida ao Tesouro Nacional, atualizada monetariamente desde a data do acórdão até a do efetivo recolhimento, na forma da legislação em vigor;
9.1.3. excluir da presente relação processual a sociedade de propósito específico PAN 2007 Empreendimentos Imobiliários S.A.;
9.1.4. manter os demais itens do acórdão ora recorrido; 
9.2. remeter cópia desta deliberação aos recorrentes e à Secretaria Especial do Esporte do Ministério da Cidadania, para ciência, e informar-lhes que a deliberação, acompanhada do Relatório e do Voto que a fundamenta, está disponível para a consulta no endereço www.tcu.gov.br/acordaos, além de esclarecer que, caso requerido, o TCU poderá fornecer sem custos as correspondentes cópias, de forma impressa.

Recursos de reconsideração contra acórdão que julgou irregulares as contas dos recorrentes, com condenação solidária em débito e multa, em razão de irregularidades relacionadas à concessão de uso da Vila Pan-americana/RJ.

Ministério do Esporte (ME) (extinto), atual Secretaria Especial do Esporte, vinculada ao Ministério da Cidadania.

3. Interessada/Recorrente/Responsáveis:
3.1. Interessado: Secretaria Especial do Esporte, vinculada ao Ministério da Cidadania.
3.2. Recorrente: Comitê Organizador dos XV Jogos Pan-Americanos Rio 2007 - CO-RIO (CNPJ: 05.641.145/0001-95) e André Almeida Cunha Arantes (CPF: XXX.293.598-XX).

13.1. Ministros presentes: Bruno Dantas (Presidente), Benjamin Zymler, Augusto Nardes (Relator), Aroldo Cedraz, Jorge Oliveira e Antonio Anastasia.
13.2. Ministros-Substitutos convocados: Augusto Sherman Cavalcanti, Marcos Bemquerer Costa e Weder de Oliveira.

AUGUSTO NARDES

Ministro Walton Alencar Rodrigues.

Transcrevo a seguir, com os ajustes de forma pertinentes, instrução elaborada pelo auditor da Secretaria de Recursos (peça 276) , que teve a anuência do seu diretor (peça 277) :
"INTRODUÇÃO
1.	Trata-se de recursos de reconsideração interpostos pelo Comitê Organizador dos XV Jogos Pan-Americanos Rio 2007 (CO-RIO) (peças 224 e 225) e André Almeida Cunha Arantes (peça 251) contra o Acórdão 3133/2019-TCU-Plenário (peça 206) , de relatoria do Ministro Walton Alencar Rodrigues, vazada nos seguintes termos:
9.1. considerar revel a Sociedade de Propósito Específico SPE PAN 2007 Empreendimentos Imobiliários S.A, nos termos do artigo 12, § 3º, da Lei 8.443/1992; 
9.2. rejeitar as alegações de defesa apresentadas por André Almeida Cunha Arantes, pelo Comitê Organizador dos Jogos Pan-americanos Rio-2007 S/C Ltda (CO-RIO) , e por André Gustavo Richer; 
9.3. com fundamento nos arts. 1º, inciso I, 16, inciso III, alínea 'b', 19 e 23, inciso III, da Lei 8.443/1992, c/c os arts. 1º, inciso I, 202, § 6º, 209, inciso II, 210 e 214, inciso III, do Regimento Interno, julgar irregulares as contas de André Almeida Cunha Arantes, André Gustavo Richer, do Comitê Organizador dos Jogos Pan-americanos Rio-2007 (CO-RIO) e da Sociedade de Propósito Específico SPE PAN 2007 Empreendimentos Imobiliários S.A.; 
9.4. condenar, solidariamente, André Almeida Cunha Arantes, o espólio ou, caso tenha havido a partilha, os herdeiros de André Gustavo Richer, no limite dos quinhões que lhe tenham sido transferidos, o Comitê Organizador dos Jogos Pan-americanos Rio-2007 (CO-RIO) e a Sociedade de Propósito Específico SPE PAN 2007 Empreendimentos Imobiliários S.A ao pagamento da importância de R$ 5.517.723,46 (cinco milhões, quinhentos e dezessete mil, setecentos e vinte e três reais e quarenta e seis centavos) , atualizada monetariamente e acrescida de juros de mora a partir de 17/11/2004 até a data da efetiva quitação, com a fixação do prazo de quinze dias, a contar das notificações, para que comprovem, perante este Tribunal, o recolhimento da dívida ao Tesouro Nacional, nos termos do art. 214, inciso III, alínea 'a', do Regimento Interno/TCU; 
9.5. aplicar individualmente aos responsáveis André Almeida Cunha Arantes, Comitê Organizador dos Jogos Pan-americanos Rio-2007 - CO-RIO e Sociedade de Propósito Específico SPE PAN 2007 Empreendimentos Imobiliários S.A multa prevista no art. 57 da Lei nº 8.443/1992, c/c o art. 267 do Regimento Interno, no valor de R$ 500.000,00 (quinhentos mil reais) , com a fixação do prazo de 15 (quinze) dias, a contar da notificação, para que comprovem, perante o Tribunal (art. 214, inciso III, alínea 'a', do Regimento Interno) o recolhimento da dívida ao Tesouro Nacional, atualizada monetariamente desde a data do acórdão até a do efetivo recolhimento, na forma da legislação em vigor; 
9.6. autorizar, desde logo, cobrança judicial da dívida, atualizada monetariamente, a partir do dia seguinte ao término do prazo ora estabelecido, até a data do recolhimento, caso não sejam atendidas as notificações, nos termos do artigo 28, inciso II, da Lei 8.443/1992. 
HISTÓRICO
2.	Trata-se de tomada de contas especial originada da conversão de representação apreciada por meio do Acórdão 994/2011-TCU-Plenário (TC Processo 030.142/2007-4, apenso) , em razão de superfaturamento em contrato de concessão de direito real de uso de imóveis residenciais e dependências da Vila Pan-Americana, firmado entre o Comitê Organizador dos Jogos Pan-Americanos Rio 2007 (CO-RIO) e a Sociedade de Propósito Específico SPE PAN 2007 Empreendimentos Imobiliários S.A, custeado com recursos federais do Convênio ME/CORIO 171/2004, celebrado entre Ministério do Esporte e CO-RIO.
2.1.	A ocorrência remonta à estruturação da operação de financiamento, pela Caixa, da construção e incorporação imobiliária da Vila Pan-americana, destinada a reunir hospedagem de atletas e representantes de delegações estrangeiras que participaram do XV Jogos Pan-Americanos e Parapan-Americanos, evento esportivo ocorrido na cidade do Rio de Janeiro durante os meses de julho e agosto de 2007.
2.2.	A viabilidade do empreendimento dependia do implemento de condições. Entre elas, a constituição de Sociedade de Propósito Específico - SPE para, na condição de construtora e incorporadora da vila olímpica, assumir todas as responsabilidades decorrentes do projeto, tendo como ativo o terreno e os direitos creditórios oriundos da comercialização das unidades residenciais e, como passivo exigível, o financiamento da Caixa.
2.3.	Mesmo com a constituição da sociedade de propósito específico, o estudo de viabilidade econômico-financeira do empreendimento apontou que o projeto apresentava déficit de fluxo de caixa de R$ 40 milhões e valor presente líquido (VPL) negativo, o que inviabilizava a concretização do financiamento pela Caixa.
2.4.	Constituída a Sociedade de Propósito Específico SPE PAN 2007 Empreendimentos Imobiliários S.A, essa entidade aportou recursos próprios no valor de R$ 15 milhões, restando pendente a quantia de R$ 25 milhões que, segundo o agente financeiro, deveria ser proveniente de internalização de recursos na sociedade de propósito específico sob a forma de receitas adicionais próprias do projeto a fim de satisfazer a condição de VPL positivo.
2.5.	A solução vislumbrada pela SPE PAN 2007 e pelo CO-RIO para viabilizar o financiamento do empreendimento foi a complementação de recursos federais sob a forma de antecipação de pagamentos pela locação de imóveis residenciais e cessão de uso de áreas da Vila Pan-Americana durante a realização dos Jogos em 2007.
2.6.	O Comitê Organizador dos Jogos (CO-RIO) firmou com a SPE PAN 2007, em 05/11/2004, instrumento particular de concessão de direto real de uso (página 113 do anexo 1 do TC Processo 030.142/2007-4, apenso) em que se obrigou a pagar a quantia de R$ 25 milhões, como retribuição pela utilização das instalações durante o período de 31/1/2007 a 30/11/2007.
2.7.	O contrato foi custeado por recursos federais oriundos do Convênio/ME/CORIO 171/2004, celebrado em 10/11/2004, entre a União, por meio do Ministério do Esporte, e o Comitê Organizador dos Jogos Pan-americanos Rio 2007, tendo como interveniente a Caixa Econômica Federal (p. 198-200 do anexo 2 do TC Processo 030.142/2007-4, apenso) . A fonte orçamentária de recursos foi proveniente da abertura de crédito extraordinário, aprovada pela Medida Provisória 217, de 27/9/2004, posteriormente convertida na Lei 11.093/2005.
2.8.	O valor da concessão havia sido estimado pela construtora da Vila Pan-Americana, Agenco Engenharia e Construções Ltda, que também é empresa coligada da SPE PAN 2007.
2.9.	Conforme apurado na representação, os responsáveis do Ministério do Esporte e do CO-RIO não realizaram avaliação prévia da adequação dos valores estimados pela construtora Agenco, tendo aprovado o termo de convênio e realizado a transferência de recursos à SPE PAN 2007 sem qualquer crítica quanto à economicidade da quantia ajustada. Dessa forma, os responsáveis assumiram risco de sobrepreço e superfaturamento do ajuste, com dano ao Erário.
2.10.	Tendo em vista a existência de avaliações preliminares com valores significativamente díspares, o Tribunal, no intuito de obter estimativa mais precisa e segura, requisitou à Caixa Econômica Federal, com fundamento no artigo 101 da Lei 8.443/1992 (Acórdão 399/2008-TCU-Plenário) , a realização de serviços técnicos especializados de elaboração de laudo de avaliação dos valores de locação dos imóveis e da cessão de uso de área das demais dependências da Vila Pan- Americana, no período especificado no Convênio/ME/CO-RIO 171/2004, tendo como data base novembro/2004.
2.11.	Após avaliação da Caixa (p. 3 do anexo 3 e p. 208 do volume 1, ambos do TC Processo 030.142/2007-4, apenas) , o Tribunal, de forma conservadora, acresceu ao valor aferido pela CEF estimativa de despesas ordinárias de condomínio, de Imposto Predial e Territorial Urbano (IPTU) e de locação de espaços não-residenciais, chegando à quantia de R$ 19.482.276,54.
2.12.	A representação apurou dano ao Tesouro Nacional de R$ 5.517.723,46. Esse valor resulta da diferença entre a quantia de R$ 25.000.000,00, repassada pela Ministério do Esporte (ME) ao CO-RIO mediante Convênio/ME/CO-RIO 171/2004, e integralmente paga à SPE PAN 2007 por meio do contrato de concessão de direito real de uso, e o valor de R$ 19.482.276,54, referente à avaliação técnica feita pela CEF, acrescido de despesas estimadas de IPTU, de gastos ordinários de condomínio e de utilização dos espaços não-residenciais.
2.13.	Convertido os autos em TCE, foram citados André Almeida Cunha Arantes, então titular da Secretaria Nacional de Esporte de Alto Rendimento do Ministério do Esporte, André Gustavo Richer, vice-presidente do Comitê Executivo do Comitê Organizador dos Jogos Pan-Americanos Rio- 2007, o Comitê Organizador dos Jogos Pan-americanos Rio-2007 e a SPE PAN 2007 Empreendimentos Imobiliários S.A, a fim de apresentarem alegações de defesa ou recolherem débito no valor de R$ 5.517.723,46, atualizados monetariamente a partir de 17/11/2004.
2.14.	Os responsáveis apresentaram defesa, com exceção da Sociedade de Propósito Específico SPE PAN 2007 Empreendimentos Imobiliários S.A., que permaneceu silente e foi considerada revel.
2.15.	A instrução técnica inicial propôs rejeitar as alegações de defesa e julgar irregulares as contas dos responsáveis, com imputação de débito solidário e multas individuais (peça 161) . O Diretor da Unidade Técnica acompanhou parcialmente a proposta, mas sugeriu afastar a responsabilidade do CO-RIO e de seu vice-presidente, André Gustavo Richer. Entendeu que o CO-RIO atuou como mero intermediário no repasse dos recursos.
2.16.	O Ministério Público junto ao TCU, por sua vez, conclui pela insubsistência do dano, exclusão da responsabilidade de André Almeida Cunha Arantes, então titular da Secretaria Nacional de Esporte de Alto Rendimento do Ministério do Esporte, e reconversão dos autos em representação para aplicar multa ao SPE PAN 2007, ao CO-RIO e a seu vice-presidente, André Gustavo Richer (peça 164) . Em suma, defende que o débito deve ser afastado pelas incertezas e dificuldades no cálculo do superfaturamento, pondera que André Almeida Cunha Arantes não era ordenador de despesas e não lhe competia verificar adequação dos preços ajustados no convênio, ainda que tenha assinado o termo do convênio. E opina pela responsabilização dos demais responsáveis pela não comprovação da boa e regular aplicação dos recursos do Convênio/ME 171/2004.
2.17.	O Tribunal, por meio do acórdão recorrido, acolheu a proposta do auditor informante, condenando os responsáveis citados, com imputação de débito solidário e multas individuais. No voto condutor que compõe a decisão, o Exmo. Ministro-Relator consignou que (peça 207) :
Todas as vezes que o Tribunal realiza fiscalização da organização de preparativos para realização grandes eventos que envolva aporte de recursos da União, depara-se com argumentos falaciosos em que o ineditismo do empreendimento, a singularidade do objeto e a inexistência de alternativa justificariam todo tipo de licenciosidade ou menor diligência na execução de gastos públicos. 
 (...) 
Dado o caráter autorizativo e não-impositivo do orçamento público, a abertura de crédito extraordinário em favor do Ministério do Esporte, operada pela aprovação da Medida Provisória 217, de 27 de setembro de 2004, convertida na Lei 11.093/2005, teve por finalidade destinar recursos à realização dos Jogos Pan-Americanos de 2007. Em momento algum, o diploma legal vinculou os responsáveis do ministério e do CO-RIO a realizar transferência automática de recursos públicos à SPE PAN 2007, desobrigando-os de verificação da adequação do preço do pagamento antecipado da concessão de direito real de uso das unidades residenciais e demais dependências da Vila Pan-Americana. 
Fere as mais comezinhas regras de direito financeiro relativas a convênio, a realização de transferências voluntárias da União sem análise prévia da economicidade do objeto pelo órgão concedente, bem como execução da despesa pública pelo convenente, sem as cautelas necessárias quanto à adequação dos gastos. 
 (...) 
A assinatura do termo de convênio foi desprovida de qualquer memória de cálculo com justificativa minimamente plausível acerca a economicidade do valor da contratação pleiteada pela Agenco. Trata-se, a meu ver, de erro grosseiro e culpa grave incorrida pelo gestor, o que não exigiria maiores conhecimentos técnicos para perceber a lacuna de fundamentação do ato.
 (...) 
De igual forma, rejeito as alegações de defesa apresentadas por André Gustavo Richer e pelo Comitê Organizador dos Jogos Pan-Americanos Rio 2007 (CO-RIO) . Ao subscreverem o Convênio ME/CO-RIO 171/2004, os referidos defendentes atraíram para si uma plêiade de obrigações de natureza financeira, entre as quais está de comprovar a regular aplicação dos recursos transferidos pela União, por força das disposições dos arts. 70, parágrafo único, da Constituição Federal, 93 do Decreto-lei 200/1967 e 66 do Decreto 93.872/1986, nas quais se insere a verificação da economicidade do gasto público oriundos de transferências voluntárias da União. Ao omitirem-se no dever de zelar pela correta aplicação da despesa, os defendentes assumiram reponsabilidade solidária oriunda de pagamento superfaturado do contrato de concessão de direito real de uso das instalações da Vila Pan-Americana.
2.18.	Irresignado com a decisão, André Almeida Cunha Arantes opôs embargos de declaração (peça 231) , conhecidos e rejeitados pelo Acórdão 1538/2020-TCU-Plenário (peça 241) .
2.19.	Ato contínuo, CO-RIO e André Almeida Cunha Arantes ingressaram com recursos de reconsideração, respectivamente às peças 224 e 225 e peça 251.
2.20.	Por oportuno, cabe esclarecer que André Gustavo Richer faleceu em 11 de abril de 2018 (peça 203) , após aperfeiçoada a relação processual com a citação válida. Desse modo, a condenação em débito e multa foi imputado ao seu espólio ou alternativamente aos seus herdeiros, caso ocorrido partilha de bens.
ADMISSIBILIDADE
3.	Os exames preliminares de admissibilidade às peças 226-227 e 255 - acolhidos pelo Exmo. Ministro-Relator ad quem em despachos às peças 229 e 256 - concluíram por conhecer dos recursos, suspendendo os efeitos dos itens 9.3 a 9.6 do acórdão recorrido.
MÉRITO
4.	Delimitação
4.1.	Constitui objeto do recurso examinar se:
	i) foi observada prescrição nos autos e se foi respeitada a duração razoável do processo, a ampla defesa dos responsáveis e o princípio da segurança jurídica;
	ii) subsistem os fundamentos do acórdão condenatório;
	iii) o caráter sui generis do convênio e a força normativa da medida provisória (MP) permitem excluir a responsabilidade do CO-RIO;
	iv) se foi devidamente fundamentada a responsabilização de André Almeida Cunha Arantes, então titular da Secretaria Nacional de Esporte de Alto Rendimento do Ministério do Esporte; e
	v) o débito foi apurado de forma adequada e observou a natureza jurídica do contrato celebrado entre CO-RIO e SPE PAN 2007.
 5.	Da prescrição, da duração razoável do processo, da ampla defesa e da segurança jurídica
5.1.	O CO-RIO argumenta que o convênio foi celebrado em novembro de 2004 e a citação nos autos ocorreu apenas em junho de 2011, tendo o acórdão recorrido sido prolatado em 2019. Considera que houve dois intervalos de tempo fora dos padrões razoáveis, de quase sete anos entre a celebração do convênio e a instauração da TCE e de mais de oito anos entre citação e prolação do acórdão.
5.2.	Pondera que o Tribunal tinha conhecimento dos fatos aqui tratados desde 2004, no âmbito de acompanhamento do Programa 'Rumo ao Pan', conforme Acórdão 704/2004-TCU-Plenário. Entende que houve prejuízo à defesa dos responsáveis, com fundamento no artigo 5º, LXXVIII, da Constituição Federal/1988 e no artigo 2º da Lei 9.784/1999, pois o lapso total de mais de quinze anos dificultou a obtenção de documentos.
5.3.	Pelos mesmos fatos, André Almeida da Cunha Arantes acrescenta também arguição de prescrição. Traz julgados do STF e do STJ sobre o tema.
5.4.	O CO-RIO aponta por fim que a prestação de contas do convênio foi aprovada pelo Ministério do Esporte e rediscutir o tema após longo período representa afronta aos princípios da segurança jurídica e da boa fé objetiva nas relações processuais. Nesse sentido colaciona julgados do TCU, STJ e do STF.
	Análise
5.5.	Não se vislumbra razão aos recorrentes.
5.6.	De início, impende esclarecer que a duração razoável do processo e os princípios da segurança jurídica e da ampla defesa estão abarcados na discussão acerca da prescrição da pretensão punitiva e de ressarcimento ao Erário do Tribunal.
5.7.	Nesse aspecto, a prescrição foi examinada com repercussão geral em recente julgamento do STF, no RE 636.886 (tema 899 da repercussão geral) . Por economia processual, juntou-se a estes autos (peça 271) cópia do exame e do pronunciamento da unidade emitidos pela Serur no TC Processo 027.624-2018-8, em que foram apontadas as seguintes premissas, que serão consideradas no presente exame:
	a) pela jurisprudência até então vigente, a pretensão punitiva exercida pelo Tribunal de Contas estava sujeita à prescrição, regida pelos critérios fixados no Acórdão 1441/2016-TCU-Plenário. Já quanto ao débito, a ação de ressarcimento era considerada imprescritível, por expressa previsão do art. 37, § 5º, da Constituição Federal. No entanto, ao julgar o RE 636.886, o STF conferiu nova interpretação a esse dispositivo, fixando a tese de que 'é prescritível a pretensão de ressarcimento ao erário fundada em decisão de Tribunal de Contas';
	b) embora o RE 636.886 tenha por objeto a execução de acórdão condenatório proferido pelo TCU, a interpretação conferida pelo STF ao art. 37, § 5º, da Constituição afeta a ação de ressarcimento como um todo, abrangendo não só a execução, mas também a pretensão condenatória. E, ao contrário da decisão proferida no julgamento do tema 897 (RE 852.475) , no tema 899, relativo à atuação do Tribunal de Contas, a conclusão de que a pretensão de ressarcimento é prescritível foi estabelecida de forma categórica, sem ressalvar as condutas dolosas;
	c) as pretensões punitiva e de ressarcimento devem observar o mesmo regime na atividade de controle externo, dado o objetivo comum da prescrição, de fixar prazo para o Tribunal de Contas agir, buscando caracterizar o ilícito, identificar seu autor, dimensionar as consequências da conduta (em especial, a quantificação do dano) e impor as consequências legais, independentemente do fato de tais consequências terem natureza punitiva ou ressarcitória;
	d) o Código Civil e a Lei 9.873/1999 constituem as duas alternativas que, de forma mais consistente, polarizam os debates acerca do regime de prescrição a ser observado no processo de controle externo. Não obstante a relevância dos fundamentos utilizados no Acórdão 1441/2016-TCU-Plenário, favoráveis à aplicação do Código Civil, a Lei 9.873/1999 adota balizas usuais no âmbito do direito público, prevê causas de interrupção em tudo compatíveis com o processo de controle externo e já vem sendo utilizada pelo STF para limitar o exercício da pretensão punitiva pelo TCU, em decisões posteriores ao Acórdão 1441/2016-TCU-Plenário. Assim, até que sobrevenha norma específica, entende-se que a prescrição das medidas de ressarcimento a cargo do tribunal de contas deve observar o regime Lei 9.873/1999;
	e) nos casos em que a prescrição não tenha ocorrido por nenhum dos dois regimes (Código Civil ou Lei 9.873/1999) , o desfecho do processo não se alterará, qualquer que seja a premissa adotada (imprescritibilidade, prescritibilidade pelo Código Civil ou pela Lei 9.873/1999) , viabilizando-se o imediato julgamento. Já nas situações em que a pretensão de ressarcimento esteja prescrita por algum dos dois regimes, ou por ambos, é recomendável que o julgamento do processo seja sobrestado, até ulterior deliberação sobre o tema pelo Tribunal. 
5.8.	Partindo-se dessas premissas, passa-se ao exame da prescrição no caso em exame.  
	Análise da prescrição segundo os critérios do Acórdão 1441/2016-TCU-Plenário
5.9.	No que se refere à pretensão punitiva, o TCU tem tradicionalmente aplicado os critérios definidos no Acórdão 1441/2016-TCU-Plenário, que, em incidente de uniformização de jurisprudência, orientou-se pela aplicação do Código Civil. Por este acórdão, em linhas gerais, a prescrição subordina-se ao prazo geral de dez anos (CC, art. 205) , contado a partir da data da ocorrência do fato e interrompido pelo ato que ordenar a citação, a audiência ou a oitiva da parte.
5.10.	Entre outras razões que justificaram a adoção desse critério destaca-se a de que o citado dispositivo constitui uma cláusula geral a ser empregada sempre que a pretensão for prescritível, mas a lei não estabelecer um prazo específico, como na hipótese.
5.11.	Aplicando essas balizas ao caso concreto, verifica-se que o próprio Tribunal, no acórdão recorrido, afastou a ocorrência de prescrição (voto condutor à peça 207, p. 12) . O pagamento impugnado se deu em 17/11/2004, enquanto o ato que ordenou a citação dos responsáveis ocorreu em 20/4/2011.
5.12.	Considerando a premissa de que as pretensões punitiva e de ressarcimento se submetem ao mesmo regime, conclui-se que não teria ocorrido prescrição nos autos caso fossem adotados os parâmetros definidos no Acórdão 1441/2016-TCU-Plenário.
	Análise da prescrição pelo regime da Lei 9.873/1999 
5.13.	Adotando-se as premissas fixadas na Lei 9.873/1999 ao caso concreto, e considerando-se o prazo geral de cinco anos, observa-se que teria ocorrido a prescrição. Para tanto, é preciso considerar os seguintes parâmetros:
	a) Termo inicial:
5.14.	A Lei 9.873/1999, art. 1o, parte final, traz previsão expressa a respeito do início do prazo: data da prática do ato ou, em se tratando de infração de caráter permanente ou continuado, do dia em que tiver cessado a permanência ou a continuidade.
5.15.	Na hipótese em exame, considerou-se o termo inicial da prescrição em 10/11/2004, data de assinatura do convênio (peça 1, p. 2) .
	b) Prazo:
5.16.	A Lei 9.873/1999 apresenta um prazo geral, de cinco anos (art. 1o) , e um prazo especial, previsto no art. 1o, § 2o, a saber: 'quando o fato objeto da ação punitiva da Administração também constituir crime, a prescrição reger-se-á pelo prazo previsto na lei penal'.
5.17.	A irregularidade discutida nesta TCE, à primeira vista, não configura crime, o que atrai a incidência do prazo prescricional de cinco anos.
5.18.	O prazo prescricional poderia ser interrompido a partir das apurações da irregularidade.
	c) Interrupções por atos inequívocos de apuração dos fatos:
5.19.	No regime da Lei 9.873/1999, a prescrição se interrompe 'por qualquer ato inequívoco, que importe apuração do fato' (art. 2o, II) . Com esse fundamento, a prescrição foi interrompida pelos seguintes atos:
i) em 16/8/2006, data da sessão que prolatou o Acórdão 1442/2006-TCU-Plenário, que determinou a autuação de processo apartado para apurar a irregularidade tratada nestes autos (item 9.8 da decisão) ; e
ii) em 20/4/2011, data da sessão que prolatou o Acórdão 994/2011-TCU-Plenário, que converteu representação em TCE, para apurar responsabilidade e valor do dano.
	d) Interrupções pela citação dos responsáveis:	
5.20.	A prescrição também é interrompida 'pela notificação ou citação do indiciado ou acusado, inclusive por meio de edital', nos termos do art. 2o, I, da Lei 9.873/1999. E, no regime dessa lei, a interrupção se dá pela citação propriamente dita, e não pelo despacho que a ordena. Com esse fundamento, houve a interrupção da prescrição em 26/5/2011, pela citação dos responsáveis (peças 44, 47, 50 e 52) .
	e) Interrupção pela decisão condenatória recorrível:
5.21.	Por fim, a prescrição também seria interrompida 'pela decisão condenatória recorrível' (art. 2o, III, da Lei 9.873/1999) . No entanto, até a prolação da decisão, em 11/12/2019 (peça 206) , restou superado o lapso temporal de cinco anos desde a citação dos responsáveis, o que caracteriza prescrição com base no normativo em referência.
	f) Da prescrição intercorrente:
5.22.	Nos termos do art. 1o, § 1o, da Lei 9.873/1999, opera-se a prescrição intercorrente se o processo ficar paralisado por mais de três anos, aguardando 'julgamento ou despacho'.
5.23.	Note-se que há uma correlação entre essa hipótese e as causas de interrupção da prescrição do art. 2o. Com efeito, uma vez interrompida a prescrição por alguma das hipóteses do art. 2o, o processo não pode ficar inativo, sem qualquer inovação processual relevante, por mais de três anos.
5.24.	Trata-se de prazo específico, não se aplicando nem o prazo geral de cinco anos nem o prazo especial, da lei penal (§ 2o) . A finalidade da prescrição intercorrente, com seu prazo próprio, é a de assegurar a eficiência e celeridade nas apurações administrativas. Seria contrário a essa finalidade a paralisação injustificada do processo por período maior que o triênio estabelecido para a hipótese.
5.25.	A extrapolação do prazo de três anos, sem inovação relevante no processo, pode configurar negligência. Por isso, além de se operar a prescrição, deve-se promover a 'apuração da responsabilidade funcional decorrente da paralisação, se for o caso'.
5.26.	Em muitas situações o exame da prescrição intercorrente pode ficar prejudicado nos processos já em tramitação no TCU. Como a ação de ressarcimento era considerada imprescritível, as peças que compõem a tomada de contas especial, elencadas no art. 10 da Instrução Normativa- TCU 71/2012, não contemplam informações pormenorizadas quanto ao andamento do processo na fase interna, o que pode prejudicar a análise de eventual paralisação por mais de três anos.
5.27.	Assim, caso o tribunal venha a adotar a sistemática da Lei 9.873/1999 para aferir a prescrição, convém avaliar, oportunamente, a possibilidade de ajustes na IN-TCU 71/2012, para que as tomadas de contas especiais encaminhadas ao tribunal contemplem informações sobre as interrupções ocorridas na fase interna do procedimento (como, por exemplo, declaração do órgão instaurador da TCE, de que o processo não ficou paralisado por mais de três anos, na forma do art. 1o, § 1o, da citada lei) .
5.28.	Especificamente quanto a esta TCE, ocorreu prescrição intercorrente, uma vez que após a citação dos gestores (em 26/5/2011 - peças 44, 47, 50 e 52) , houve elaboração de instrução técnica em 12/6/2013 (peças 161 a 163) e parecer do MPTCU em 11/12/2013 (peça 164) . Após estes atos processuais, somente ocorre o julgamento dos autos em sessão plenária de 11/12/2019 (peça 206) , num intervalo de seis anos.
5.29.	Logo, cabe reconhecer prescrição intercorrente caso aplicáveis as disposições da Lei 9.873/1999.
	Conclusão sobre a prescrição
5.30.	Tomando-se por referência a Lei 9.873/1999, tida pelo STF como norma regente da prescrição da pretensão punitiva pelo TCU, operou-se prescrição da pretensão punitiva e de ressarcimento ao Erário.
5.31.	No entanto, levando em consideração o prazo estabelecido no Código Civil e utilizado pelo paradigmático Acórdão 1441/2016-TCU-Plenário, não teria ocorrido prescrição no caso concreto.
5.32.	Nesse primeiro momento, considera-se oportuno sobrestar o julgamento do processo, até ulterior deliberação do Tribunal sobre a matéria.
5.33.	Seria prematuro reconhecer prescrição desde logo, considerando-se também que não há definição no TCU acerca de qual regime jurídico poderá ser adotado para aferir a prescrição: se aquele previsto no Código Civil ou aquele estabelecido na Lei 9.873/1999.
6.	Dos fundamentos da decisão recorrida
6.1.	O CO-RIO refuta excertos utilizados no voto condutor da decisão recorrida.
6.2.	Em especial, defende que os Jogos Pan-Americanos Rio 2007 foi efetivamente o primeiro megaevento esportivo ocorrido no período de 2007 a 2016, que culminou nas Olimpíadas. Desse modo, defende que não é falacioso o argumento de ineditismo do evento como grande desafio na sua execução.
6.3.	Aponta que o MPTCU reconheceu também o caráter inédito e singular do evento, tendo em vista a sua natureza e complexidade. Destaca que não havia registros de fiscalizações anteriores semelhantes que pudessem servir de paradigma, nem metodologia prévia apropriada, o que foi reconhecido no Acórdão 1572/2005-TCU-Plenário.
6.4.	Registra que a União era co-organizadora do evento e firmou o 'Acordo de Responsabilidades e Obrigações para Organização dos XV Jogos Pan-americanos'. Assinala então que a participação do Governo Federal não se tratou de mero socorro de última instância.
6.5.	Observa que a exposição de motivos da Medida Provisória 217/2004, que abriu crédito extraordinário de R$ 25 milhões em favor do Ministério do Esporte, pontuou a necessidade de atuação imediata e incisiva para viabilização dos Jogos Pan-Americanos.
6.6.	Considera descabido a prolação de decisão com base em elementos fáticos relativos a processos e eventos distintos, como Jogos Mundiais Militares, Copa do Mundo e Jogos Olímpicos.
	Análise
6.7.	Sem razão o responsável.
6.8.	No presente tópico, o recorrente refuta especialmente o seguinte trecho do voto condutor (peça 207) :
Todas as vezes que o Tribunal realiza fiscalização da organização de preparativos para realização grandes eventos que envolva aporte de recursos da União, depara-se com argumentos falaciosos em que o ineditismo do empreendimento, a singularidade do objeto e a inexistência de alternativa justificariam todo tipo de licenciosidade ou menor diligência na execução de gastos públicos.
Ousaria dizer que, em oportunidades da espécie, não é impossível vislumbrar que gestores e terceiros menos escrupulosos já antevejam os ganhos indevidos que possam amealhar ao aproveitar-se de fragilidades de planejamento ou de situações limites que possam comprometer a realização do evento, por absoluta ineficiência do Estado e do comitê organizador.
Esse lamentável e repetido enredo foi verificado nos V Jogos Mundiais Militares, na Copa do Mundo FIFA 2014 e nas Olimpíadas de 2016. Por inépcia dos órgãos públicos e privados encarregados de planejar adequadamente a realização os grandes eventos, sobra à União encargo de, em última instância, socorrer os comitês organizadores a fim de honrar os compromissos internacionais.
6.9.	Em verdade, o trecho transcrito não representa fundamento jurídico do acórdão recorrido. A rejeição das defesas e a razão da condenação dos gestores se deu pelos seguintes fundamentos (peça 207) :
	Em relação à André Almeida da Cunha Arantes:
Dessa forma, não merecem guarida as alegações de defesa trazidas por André Almeida Cunha Arantes, então Secretário Nacional de Esporte de Alto Rendimento do Ministério Esporte. Ao subscrever o termo de Convênio ME/CO-RIO 171/2004 (peça 7, págs. 2/10) sem a demonstração da pertinência da estimativa feita pela própria empresa construtora- Agenco Engenharia e Construções Ltda - a qual é integrante da SPE PAN 2007, beneficiária final dos recursos, o responsável assumiu risco de aprovar plano de trabalho e realizar a transferência de recursos com sobrepreço e superfaturamento nos serviços a serem custeados pela União. 
Não se aplica ao defendente o Enunciado 71 da Súmula de Jurisprudência ao TCU que exclui a responsabilidade de ordenador de despesa que não houver gerido recursos públicos. A responsabilização do agente decorre do fato de haver celebrado termo de convênio destinado a pagamento antecipado de serviços de concessão de direito real de uso das unidades residenciais e demais dependências da Vila Pan-Americana, sem prévia avaliação da compatibilidade da proposta ao valor de mercado, e não por ter sido ordenador de despesa. 
A assinatura do termo de convênio foi desprovida de qualquer memória de cálculo com justificativa minimamente plausível acerca a economicidade do valor da contratação pleiteada pela Agenco. Trata-se, a meu ver, de erro grosseiro e culpa grave incorrida pelo gestor, o que não exigiria maiores conhecimentos técnicos para perceber a lacuna de fundamentação do ato.
Em relação ao CO-RIO:
De igual forma, rejeito as alegações de defesa apresentadas por André Gustavo Richer e pelo Comitê Organizador dos Jogos Pan-Americanos Rio 2007 (CO-RIO) . Ao subscreverem o Convênio ME/CO-RIO 171/2004, os referidos defendentes atraíram para si uma plêiade de obrigações de natureza financeira, entre as quais está de comprovar a regular aplicação dos recursos transferidos pela União, por força das disposições dos arts. 70, parágrafo único, da Constituição Federal, 93 do Decreto-lei 200/1967 e 66 do Decreto 93.872/1986, nas quais se insere a verificação da economicidade do gasto público oriundos de transferências voluntárias da União. Ao omitirem-se no dever de zelar pela correta aplicação da despesa, os defendentes assumiram reponsabilidade solidária oriunda de pagamento superfaturado do contrato de concessão de direito real de uso das instalações da Vila Pan-Americana.
A inserção dos referidos agentes na cadeia de causalidade imediata que resultou no dano ora impugnado resulta de dois momentos: quando da elaboração de plano de trabalho de aplicação dos recursos do convênio, ocasião em que foi submetida a proposta da empresa Agenco ao Ministério do Esporte; e no repasse imediato dos recursos à SPE PAN 2007 após a assinatura do termo de convênio e recebimentos dos respectivos valores. 
Em ambas as oportunidades, os responsáveis poderiam evitar a consumação do evento danoso pela verificação da economicidade e ajuste do valor proposto pela empresa construtora para pagamento antecipado da locação e cessão de uso das unidades residenciais e demais dependências da Vila Pan-Americana, antes mesmo da realização da despesa. 
6.10.	De plano, os argumentos apresentados pelo recorrente não se mostram capazes de afastar os fundamentos jurídicos que ensejaram a condenação nos autos. Ainda que o evento tenha sido inédito e singular, e independente da participação do governo federal, as razões recursais dos gestores não se mostram aptos, nesse ponto, a descaracterizar os fundamentos decisórios retrotranscritos.
7.	Do objeto sui generis do convênio e da medida provisória (MP) 
7.1.	O CO-RIO destaca que o princípio da verdade material é um dos corolários da atuação do Tribunal. Nesse sentido cita diversos julgados.
7.2.	Alega que a decisão condenatória violou esse princípio, pois não considerou o caráter sui generis de formação do Convênio 171/2004, ainda que tenha feito referência expressa do tema no voto condutor.
7.3.	Assevera que o ajuste teve origem nas dificuldades para estruturar o financiamento da Vila Pan-Americana pela Caixa, que constatou necessidade de aporte de R$ 40 milhões à SPE PAN 2007. Informa que houve inconsistência no voto condutor, pois não competiu ao CO-RIO definir o uso de recursos da União para complementar o aporte necessário à viabilização do projeto. Argumenta que o relatório da decisão à peça 205 deixa claro que o CO-RIO não participou de qualquer ato decisório que sugeriu o uso de recursos da União para viabilizar o financiamento do empreendimento.
7.4.	Afirma que a União decidiu complementar o aporte financeiro necessário por sua própria conta e risco, com base em decisões dos Ministérios do Esporte e da Casa Civil, juntamente com a Caixa. Aponta que a edição da Medida Provisória 217/2004, que disponibilizou os recursos necessários, foi ação do Governo Federal para atender exigência da Caixa. O CO-RIO seria mero intermediário entre União e SPE PAN 2007.
7.5.	Descreve que apenas celebrou contrato de cessão de direito de uso junto à SPE PAN 2007, em 5/11/2004, e após cinco dias firmou convênio junto ao Ministério do Esporte, cujo objeto era a transferência de recursos da Medida Provisória 217/2004.
7.6.	Argumenta que a CO-RIO não teve ingerência no formato de financiamento aprovado pela Caixa e na definição do uso dos recursos federais. Assinala que o convênio teve como único condão formalizar e viabilizar, no plano jurídico, o repasse dos recursos em atendimento à exigência da Caixa.
7.7.	Defende que essa concepção sui generis do convênio deve ser considerada, em homenagem à verdade material e à prestação jurisdicional justa equânime. Aponta que o ajuste não foi convencional, com plano de trabalho robusto com regras para utilização dos recursos. Nesse sentido destaca manifestação da Consultoria Jurídica do Ministério do Esporte, que teria reconhecido a preponderância da União no planejamento e na elaboração do convenio.
7.8.	Destaca ponderação feita pelo Ministro Bruno Dantas no julgamento do TC Processo 017.413/2017-6, que consignou:
 (...) prestação de contas em contratos de audiovisual não pode se confundir com prestação de contas, por exemplo, de construção de uma obra, ou perfuração de poço artesiano ou construção de uma creche; são produtos diferentes, regidos por normas diferentes e que, portanto, estão a exigir do controlador uma atenção diferenciada.  (grifos no original) 
7.9.	Com base nessa lógica, sustenta que seria inadmissível atribuir responsabilidade ao CO-RIO, pois executou o convênio de forma regular e aderente ao objetivo almejado pelo Governo Federal. Informa, nesse sentido, que o Ministério do Esporte aprovou as contas do CO-RIO.
7.10.	Entende que não seria corresponsável pela verificação da economicidade do valor pago, pois o Ministério do Esporte manifestou ter realizado estudos de economicidade e atestado a regularidade do procedimento.
7.11.	Argumenta ainda pela inexigibilidade de conduta diversa como excludente de ilicitude no caso concreto, o que teria sido apontado pela unidade técnica de origem (Diretor e Secretário da Secex/RJ) e pelo Ministro Augusto Nardes no voto revisor do Acórdão 994/2011-TCU-Plenário (que resultou na conversão da representação em TCE) . Isto porque atuou como mera intermediária no repasse dos recursos, e não como gestora.
7.12.	Afirma ainda que as medidas provisórias são normas com força de lei, editadas em situações de relevância e urgência. No caso concreto, infere que a União considerava a construção da Vila Pan-Americana como tema de extrema relevância e urgência para o interesse público. No mesmo sentido as características do crédito extraordinário.
7.13.	Nesse contexto, o CO-RIO defende que atuou como se esperaria do homem médio no cumprimento da MP 217/2004. Sustenta que não possuía legitimidade ou alcance constitucional/legal/institucional para descumprir mandamento do Governo Federal.
7.14.	À peça 225, junta exposição de motivos que fundamentou a medida provisória.
	Análise
7.15.	Os argumentos não merecem prosperar.
7.16.	Conforme bem fundamentado no voto condutor da decisão recorrida, ao subscrever o convênio, o CO-RIO atraiu para si a obrigação de aplicar de modo regular os recursos públicos sob sua gestão.
7.17.	Não se discute a força normativa das medidas provisórias ou o caráter sui generis do convênio. Não foi demonstrado de forma precisa a existência de estudos que amparassem os valores envolvidos no ajuste. Não há elementos que permitam aferir pela adequação do valor de R$ 25 milhões para a cessão dos direitos reais de uso da Vila-Panamericana.
7.18.	Ao participar da celebração do ajuste e do repasse dos recursos, o recorrente atuou de forma temerária, assumindo risco de dano ao Erário, pois não possuíam elementos que permitissem aferir a economicidade na celebração do convênio.
7.19.	A necessidade de cumprir prazos e eventual pressão para viabilizar o empreendimento não são elementos que permitem afastar a responsabilização do recorrente.
7.20.	Ainda que o CO-RIO tenha atuado como mero intermediário dos recursos, cabe reconhecer que no âmbito do direito administrativo não há prática de atos inúteis. A atuação do CO-RIO não pode ser reduzida a mero intermediário de recursos, sob pena de atestar ineficiência na estrutura criada para realização do evento. Se o papel do recorrente era meramente burocrático e dispensável, não seria necessária a sua participação na celebração do convênio. O Ministério do Esporte poderia ter celebrado o convênio diretamente com o SPE PAN 2007.
7.21.	Uma vez que o recorrente atuou no procedimento e participou do repasse dos recursos, assumiu obrigações e deve prestar contas dos atos que praticou.
8.	Da responsabilidade do Secretário Nacional de Esporte de Alto Rendimento
8.1.	André Almeida da Cunha Arantes discorre sobre a necessidade de construção da Vila Pan-Americana e as exigências que deveriam ser cumpridas.
8.2.	Assinala que o CO-RIO encaminhou ofício ao Ministério do Esporte e informou que necessitaria de um período de dez meses para preparar equipar a Vila nos termos exigidos, e que a correta e adequada aplicação dos recursos seria fiscalizada pela Caixa. Registra que os recursos já tinham sido destinados pela MP 217/2004.
8.3.	Nesse contexto, sustenta que foi instado a se manifestar pelo Secretário Executivo do ME, estritamente sob sua competência regimental. Defende que sua atuação, portanto, se limitou a avaliar aspectos inerentes aos esportes de alto rendimento e seus respectivos atletas. Não envolvia ordenação de despesas ou análise econômico-financeira do ajuste, o que afastaria sua responsabilidade com base na Sumula 71 do TCU.
8.4.	Afirma que examinou a adequação da proposta de convênio em relação às exigências internacionais voltadas à acomodação dos atletas, sugeriu formação de processo de convênio e orientou que fosse observada a posição da Consultoria Jurídica quanto aos aspectos legais do procedimento para utilização dos recursos tratados na MP 217/2004.
8.5.	Transcreve trecho da manifestação da Consultoria Jurídica e da Secretaria Executiva do ME, que discutem o custo da cessão do direito ao uso do bem, e pedem esclarecimentos ao CO-RIO. Informa que a Secretaria Executiva solicitou estimativa de preços à Comissão de Logística da Subsecretaria de Planejamento, Orçamento e Administração. Esta unidade do ME estimou em R$ 43.664.032,50 o custo para hospedagem dos participantes do evento na rede hoteleira, o que permitiu concluir pela regularidade na celebração do convênio no valor de R$ 25.000.000,00.
8.6.	Entende, desse modo, pela regularidade na celebração do ajuste e destaca que sua participação se limitou a aspectos técnicos, enquanto as matérias relativas a finanças e orçamento competiam a outros setores do Ministério do Esporte. Alega que assinou o termo do convênio na qualidade de mero representante do ME, com integral apoio das demais unidades técnicas do órgão, que aprovaram a proposta do ajuste.
8.7.	Registra que o pagamento antecipado representava exigência do proprietário do bem e construtor do empreendimento e que a condição da negociação foi aceita por representantes da União que superavam a sua alçada. Defende que a medida foi a melhor e mais econômica dentre as alternativas existentes, pois assumir a obra da Vila-Panamericana representaria custos e encargos maiores para a União.
8.8.	Argumenta que não houve conduta irregular dolosa ou culposa de sua parte, ou mesmo conduta omissiva, não sendo possível aceitar responsabilidade objetiva no ordenamento jurídico pátrio. Considera aplicável nos autos os princípios da presunção da inocência e da individualização da pena, não tendo sido caracterizado no caso enriquecimento ilícito de agente público.
8.9.	Aponta o CO-RIO como efetivo gestor do convênio e único responsável pela comprovação da regular aplicação dos recursos.
	Análise
8.10.	Os argumentos não merecem prosperar.
8.11.	De início, impende esclarecer que a responsabilização do recorrente não se refere a ordenação de despesas.
8.12.	No caso concreto, o gestor firmou o convênio mesmo sem memória de cálculo que justificasse a plausibilidade dos valores envolvidos e a economicidade na contratação. Adotou postura temerária ao permitir a liberação de recursos que somaram R$ 25 milhões de reais para remunerar contrato cujo objeto não tinha valor estimado seguro e confiável.
8.13.	A utilização de levantamento preliminar de custo de hospedagem na rede hoteleira não representava comparação adequada, uma vez que essa não era uma alternativa possível. Como afirmado pelos próprios recorrentes, foi firmado compromisso perante a Organização Desportiva Pan-Americana (ODEPA) de construir uma vila olímpica destinada a abrigar os participantes dos jogos.
8.14.	O recorrente assinou o termo do convênio e, desse modo, sua responsabilidade não se limitou a aspectos técnicos do ajuste. Sua participação corroborou todos os compromissos firmados no convênio, incluindo os valores estabelecidos.
8.15.	Com estas considerações, cabe ratificar os fundamentos do acórdão recorrido quanto à responsabilização do secretário nacional de esporte de alto rendimento (peça 207, p. 7) :
Dessa forma, não merecem guarida as alegações de defesa trazidas por André Almeida Cunha Arantes, então Secretário Nacional de Esporte de Alto Rendimento do Ministério Esporte. Ao subscrever o termo de Convênio ME/CO-RIO 171/2004 (peça 7, págs. 2/10) sem a demonstração da pertinência da estimativa feita pela própria empresa construtora- Agenco Engenharia e Construções Ltda - a qual é integrante da SPE PAN 2007, beneficiária final dos recursos, o responsável assumiu risco de aprovar plano de trabalho e realizar a transferência de recursos com sobrepreço e superfaturamento nos serviços a serem custeados pela União. 
9.	Do débito
9.1.	O CO-RIO argumenta que o débito foi calculado a partir de laudo de avaliação realizado pela Caixa que tomou como referência os preços de locações de imóveis no Rio de Janeiro. No entanto, destaca que o contrato firmado com a SPE PAN 2007 tinha por objeto a cessão dos imóveis para uso, que seria mais amplo do que o aferido pela Caixa.
9.2.	Pondera que contrato de cessão de direito de uso é distinto da mera locação, pois o primeiro possui mais valor agregado. Citando manifestação do Ministro Augusto Nardes no voto revisor do Acórdão 994/2011-TCU-Plenário, registra que o direito real de uso cedido ao CO-RIO abrangia outros direitos, além da utilização dos espaços residenciais para alojamento dos atletas. Envolveria também o uso das instalações da Vila Pan-Americana, inclusive para arrendar, locar ou ceder as instalações de uso comum. Defende que esses direitos possuíam valor financeiro, mas não foram computados na avaliação da Caixa.
9.3.	Considera que o acórdão recorrido imputou débito e multa com base em laudo de avaliação da Caixa que adotou premissa equivocada, que considerou o contrato celebrado entre CO-RIO e SPE PAN 2007 como mera locação. Aponta que a natureza jurídica do contrato firmado pelo CO-RIO (cessão de direito real de uso) era de conhecimento do Tribunal desde o acompanhamento do Programa 'Rumo ao PAN 2007' (TC Processo 015.223/2004-5) .
9.4.	Cita diversos julgados do Tribunal em que não foi possível imputar débito, por ausência de razoável certeza sobre o valor do dano. Argumenta que o laudo da Caixa foi retificado por duas vezes e na última oportunidade alcançou valor superior a R$ 25 milhões. Registra ainda a existência de laudo de avaliação do Ministério do Esporte em 2006 (peça 13, p. 15-36) , que mesmo considerando tratar-se de locação, concluiu que o valor do contrato seria de R$ 25.753.323,00. O mesmo argumento foi apresentado no recurso apresentado por André Almeida da Cunha Arantes para defender a economicidade na celebração do convênio.
9.5.	Questiona a utilização de dados de 2004 para aferição dos valores do laudo, considerando que o contrato de cessão se referia ao período de 2007. Assinala que houve nos autos 'a imputação de um débito meramente hipotético, dissociado da realidade dos fatos e do próprio período em que ocorreu a cessão de direitos de uso' (peça 224, p. 44) . Estima inflação entre o período de novembro/2004 a janeiro/2007, que atualizaria o valor da época em mais de R$ 2 milhões nominais.
9.6.	Aponta que a singularidade do empreendimento também foi um fator de imprecisão nas estimativas da Caixa. E apresenta as seguintes inconsistências no laudo de avaliação (peça 224, p. 37) :
5.2.1 Não é possível vistoriar os dados de mercados nas condições em que se apresentavam na data de referência da avaliação (10 NOV 2004) , nem mesmo nas condições atuais, já que os imóveis não se encontram mais ofertados no mercado de aluguéis. 
5.2.2 Pelas mesmas razões, também não é mais possível esclarecer junto aos ofertantes características específicas dos imóveis, eventualmente não descritas nos anúncios classificados, e que poderiam influir no valor. 
5.2.3 Por isso, os dados de mercado relativos a 2004 ficaram circunscritos àqueles que figuravam nos classificados com as informações mínimas necessárias à utilização da metodologia adotada. 
5.2.4 Tal limitação impôs a adoção de um modelo de regressão linear simplificado, com poucas variáveis explicativas para as variações do valor de aluguel mensal  (no caso, a localização, o número de quartos e o número de vagas de garagem) . 
 (grifos no original)  
9.7.	Lembra ainda que o MPTCU se manifestou também no sentido de impossibilidade de encontrar valor exato de dano, determinável inequívoca e cientificamente, pois o objeto avaliado não era comercializado ordinariamente.
9.8.	Refuta o valor do débito também por desconsiderar fração significativa das despesas condominiais incorporadas pelo laudo da Caixa. Nesse ponto, André Almeida da Cunha Arantes aponta que não seria possível prever em 2004 que a União iria novamente custear estas despesas em 2007. Na época em que o convênio foi celebrado seria presumível que estas despesas também estariam incluídas no objeto então ajustado.
9.9.	Por fim, transcreve julgados do STF, STJ e do TCU sobre o princípio da dúvida razoável, alegando que seria aplicável ao caso concreto em face do longo lapso temporal entre o fato irregular e a prolação do acordão. 
9.10.	Conclui pela impossibilidade de se aferir com clareza e razoável certeza se houve desvantagem econômica no repasse de R$ 25 milhões à SPE PAN 2007. Considera a hospedagem em rede hoteleira como alternativa mais próxima para avaliar a economicidade do contrato, e nessa hipótese o custo total seria de R$ 43 milhões (peça 70, p. 5) , valor muito superior ao desembolsado no contrato.
9.11.	Ressalva que a Caixa, com toda a sua expertise em empreendimentos imobiliários, levou quase um ano para concluir a avaliação sobre o negócio, e apresentou resultado com alto grau de incertezas. Desse modo, afirma que estimar o valor do empreendimento seria ônus impossível de ser suportado pelo CO-RIO. E pondera que não possuía tempo hábil para essa avaliação. Qualquer atraso poderia colocar em risco a viabilidade da construção da Vila Pan-Americana.
9.12.	Nesse contexto, confiou na avaliação realizada pelo Ministério do Esporte e nos estudos e negociações entre a Caixa e o Poder Executivo Federal. Requer a reforma do acórdão também com base no artigo 22 da Lei de Introdução às Normas do Direito Brasileiro (LINDB) .
	Análise
9.13.	Com parcial razão os recorrentes.
9.14.	Compulsando os autos, observa-se que o débito foi apurado a partir de laudo de avaliação elaborado pela Caixa, que estimou em R$ 14,6 milhões o valor dos aluguéis das unidades residenciais da vila olímpica (Laudo de Análise de Engenharia 100/04, de 13/8/2004 - TC Processo 004.523/2006-0, Anexo 1, fls. 66-81) .
9.15.	Inicialmente, o CO-RIO refuta a comparação entre cessão dos direitos reais de uso da Vila Pan-Americana com mero contrato de aluguel. Considera que o objeto do convênio era mais abrangente e envolvia arrendar, locar ou ceder as instalações de uso comum, por exemplo.
9.16.	No entanto, se o recorrente entende que o objeto do convênio era diverso, o custo de hospedagem de atletas e membros das delegações em rede hoteleira também não seria o instrumento comparativo adequado para estimar a economicidade do ajuste. Nesse ponto, resta clara a gestão temerária de recursos públicos, uma vez que o CO-RIO participou do repasse de verbas para objeto que não possuía estimativa apropriada de custos.
9.17.	De qualquer modo, no contexto apresentado, resta evidente a dificuldade em estabelecer parâmetros adequados para estimar o valor justo da cessão de uso da Vila Pan-Americana.
9.18.	O parecer do MPTCU resume os fatos que envolveram a elaboração do laudo de avaliação da Caixa, que serviram de base para o cálculo do débito (peça 164, p. 3-5) :
A avaliação que sustentou a proposta inicial da auditora encarregada da instrução encontrou, a título de valor justo para a remuneração ora discutida, a importância de R$ 14.600.000,00 (peça 1, p. 15) . O cálculo foi realizado a partir do Laudo de Análise de Engenharia nº 100/04, peça integrante do contrato de financiamento do empreendimento junto à Caixa Econômica Federal. 
A mesma instrução ressalvou, porém, que, dada a circunstância de se tratar de imóveis novos e atípicos, a metodologia de avaliação que deveria ser usada, no lugar do método comparativo, é a de remuneração de capital. O valor encontrado, nesse caso, seria de R$ 18.885.333,33. A auditora comparou, ainda, os resultados obtidos segundo parâmetros adotados pelo Conselho Federal de Corretores de Imóveis - Cofeci e pela Associação de Empresas do Mercado Imobiliário - ADEMI/RJ, todos com conclusões diferentes (o cálculo que mais se aproximou dos valores unitários efetivamente praticados foi o que seguiu as orientações da ADEMI/RJ, peça 1, p. 13) . A auditora, no entanto, a partir de considerações sobre a amostra utilizada nesses cálculos, optou em 'aceitar o valor apresentado pela Caixa no Laudo de Análise de Engenharia nº 100/04, de 13/08/2004'. 
O Secretário da Secex/RJ, no entanto, discordou da proposta, por considerar que esses métodos não eram consistentes o bastante, e sugeriu mais uma consulta à Caixa Econômica Federal - CEF, considerada por ele a única instituição federal competente para este desiderato, de modo que ela elaborasse novo laudo técnico. A sugestão foi acolhida pelo Relator e a medida foi determinada pelo Tribunal, com fundamento no art. 101 da Lei 8.443/1992, mediante o Acórdão 399/2008-TCU-Plenário. 
A determinação foi atendida pela CEF por meio do laudo LD GIDUR 050/08, peça 1, p. 42, a peça 2, p. 2. Foi atribuído 'à concessão do direito real de uso dos apartamentos da Vila Pan-americana' o valor de R$ 20.250.000,00. No entanto, em resposta ao pedido de esclarecimentos formulado pela unidade técnica, a instituição financeira encaminhou o Ofício 1763/2008, peça 4, p. 22-25, consignando novo valor para o objeto em tela, de R$ 23.800.000,00, conforme razões às p. 26-27. 
À peça 4, p. 39, a Secex/RJ apontou, em 05/12/2008, pendências no laudo da CEF e sugeriu nova diligência à presidente da instituição, para que encaminhasse 'o laudo definitivo referente ao valor atribuído à concessão do direito real de uso da Vila Pan-americana, esclarecendo (...) se o Comitê Organizador dos Jogos Pan-americanos Rio 2007 - CO-RIO apresentou identificação e quantificação dos espaços não-residenciais no empreendimento'. 
Em 21/05/2009, a CEF encaminhou o Parecer Técnico GIDUR/RJ nº 80/2009 (peça 5, p. 7-20) , que identifica o valor dos espaços não-residenciais localizados na Vila Pan-americana e em suas cercanias, ressaltando que se trata de complementação das informações antes prestadas sobre o valor avaliado referente à locação das unidades residenciais. Apurou-se o preço de R$ 2.454.487,67, atribuído aos subsolos e térreos dos blocos, ao terreno externo e às instalações provisórias. 
A instrução à peça 5, p. 38-68 dedicou atenção minuciosa às informações prestadas nos laudos produzidos pela Caixa Econômica Federal. A partir do valor total atribuído pela CEF à concessão do direito real de uso da Vila Pan-americana, R$ 26.254.487,67, a auditora encarregada da instrução realizou o 'expurgo do IPTU e das despesas condominiais no cálculo dos aluguéis'. 
O IPTU, computado pelo valor estimado de R$ 1.234.318,92, deveria ser desconsiderado, no entendimento da auditora, porque o instrumento particular de concessão de direito real de uso convencionou que caberia à SPE PAN 2007 Empreendimentos Imobiliários S.A arcar com os impostos sobre os imóveis. Foi constatado, além disso, que a importância efetivamente paga no recolhimento desse imposto foi de apenas R$ 86.906,58. 
Raciocínio análogo levou à exclusão de mais R$ 8.186.751,99 - valor computado no laudo da CEF a título de despesas condominiais e que fora calculado a partir dos gastos apresentados pela construtora da Vila Pan-americana. Para fundamentá-la, a auditora argumentou que, de acordo com a Lei do Inquilinato, art. 22, inciso VIII, 'o locador é obrigado a pagar os impostos e taxas que incidam ou venham incidir sobre o imóvel, salvo disposição expressa em contrário no contrato'. Deduziu daí e da ausência de disposições contratuais em contrário que 'essas despesas seriam de assunção exclusiva do locador' e que, por isso, não deveriam 'recair sobre o valor estimado dos aluguéis'. A auditora ponderou, ainda, que, 'aliado a isso, o exame da documentação demonstrou que nem todas [as despesas intituladas com de natureza condominial] poderiam ser consideradas despesas ordinárias de responsabilidade do locatário'. Fariam jus a tal classificação, a seu ver, de acordo com a natureza dos gastos descritos nas notas fiscais apresentadas pela empresa construtora da Vila, despesas que somavam, nominalmente, apenas R$ 400.397,36. A instrução informou que tal valor equivaleria, na data do pagamento (Novembro de 2004) , a R$ 351.812,11 (deflacionados pelo IPCA) . 
O valor atribuído pela CEF à locação dos espaços não-residenciais também não foi aceito na instrução, conforme razões explanadas na peça 5, p. 62-63. A auditora ponderou que os recursos transferidos mediante o convênio tiveram origem na Medida Provisória 217, de 27/09/2004, 'destinada a assegurar a utilização, nas épocas próprias, mediante concessão de direito real de uso das instalações e dependências na Vila Pan-americana', acreditando existir aí motivo bastante para autorizar a conclusão de que 'a inserção no cálculo total do valor da locação dos espaços não-residenciais' representava 'duplicidade de custos', 'uma vez que estas áreas já fazem parte das instalações e dependências da Vila-Panamericana'. 
Realizados os 'expurgos' considerados cabíveis, a instrução consignou, como 'valor de locação avaliado pela CEF com ajustes', a importância de R$ 15.880.376,53, na qual restaram incluídos os montantes considerados verossímeis pela auditora quanto ao IPTU e às despesas condominiais. Sua proposta de citação, no entanto, coerentemente com o raciocínio de que tais parcelas, quer por ordem contratual, quer por comando legal, deveriam ser atribuídas exclusivamente ao cessionário dos imóveis, restringiu-se a admitir, no cálculo do dano, o valor das unidades residenciais, no total de R$ 15.444.807,14. 
O Diretor, por sua vez, defendeu a metodologia adotada pela Caixa, a qual considerou, em linhas gerais, correta em suas premissas, 'especialmente no que concerne à adição, ao valor apurado de locação, dos custos que normalmente competem aos locatórios, mas que, no contrato em análise, competiram ao locador'. Mas, tal como a auditora, entendeu que os custos adicionais considerados no laudo da CEF não se mostraram aceitáveis, razão pela qual endossou os expurgos por ela apontados na instrução. Apontou, então, como valor correto para o objeto de convênio o montante de R$ 15.880.376,53, resultando em débito no valor de R$ 9.119.623,47. 
Conforme lembrou o Ministro Revisor no voto complementar oferecido na prolação do Acórdão 994/2011-TCU-Plenário, o Ministro Relator, em seu voto original, concordou, no que tange à quantificação do débito, com a proposta do Diretor. Porém, após o pedido de vista, o Relator, sobre o assunto em tela, alterou parcialmente seu entendimento, passando a admitir: a incorporação integral, no preço de mercado do objeto, do valor estimado para o IPTU, R$ 1.234.318,92, e não somente a quantia efetivamente paga a esse título, de R$ 86.906,58; bem como o cômputo do montante de R$ 2.454.487,67, a título de utilização das áreas não residenciais. O dano em apuração foi então reduzido para R$ 5.517.723,46.
9.19.	Como se vê, a Caixa elaborou laudo inicial em 13/8/2004 (TC Processo 004.523/2006-0, Anexo 1, fls. 66-81) , no valor de R$ 14.600.000,00. Em 23/5/2008, após quase quatro anos, retificou o laudo original e estabeleceu novo valor de avaliação em R$ 20.250.000,00 (peça 1, p. 42, e peça 2, p. 2) . Em 15/8/2008, retifica novamente o valor para R$ 23.800.000,00 (peça 4, p. 22-27) . Por fim, em 24/4/2009 retifica o laudo pela última vez e acresce a quantia de R$ 2.454.487,67, totalizando a avaliação em R$ 26.254.487,67 (peça 5, p. 9-20) .
9.20.	A Caixa, entidade especializada em empreendimentos imobiliários, teve dificuldades em aferir os valores estimados pela cessão de uso da Vila-Panamericana, e levou aproximadamente cinco anos para ao final avaliar o objeto em valor superior aos R$ 25.000.000,00 repassados no âmbito do convênio.
9.21.	No Tribunal, foram feitos ajustes sobre os valores indicados pela Caixa. No TC Processo 030.142/2007-4, representação convertida nesta TCE, a Diretora da Secex/RJ chegou à quantia de R$ 15.444.807,14 (peça 5, p. 38-68) . O Secretário da unidade divergiu da quantia e considerou que o valor do convênio deveria ser de R$ 15.880.376,53 (peça 5, p. 69-70) .
9.22.	O Tribunal, por meio do Acórdão 994/2011-TCU-Plenário, ajustou mais uma vez os valores apresentados pela Unidade Técnica e considerou que o contrato deveria ter sido estimado em R$ 19.482.276,54, imputando sobrepreço no valor de R$ 5.517.723,46.
9.23.	Esse foi o valor utilizado como referência no âmbito da TCE. O MPTCU, por sua vez, concluiu pela impossibilidade de imputar débito com base nos elementos dos autos, pelas significativas incertezas quanto ao valor paradigma para cálculo de superfaturamento (peça 164) .
9.24.	O acórdão recorrido, ao final, acolheu a proposta da unidade técnica e imputou débito aos responsáveis.
9.25.	Do histórico examinado, compartilha-se da opinião oferecida pelo Ministério Público junto ao TCU.
9.26.	Do que se pode observar, há divergências em relação à quantificação do dano ao Erário ao longo de toda a discussão acerca do objeto fiscalizado.
9.27.	As divergências no Tribunal em torno dos ajustes nos cálculos dos valores também reforçam a dificuldade em estabelecer uma estimativa segura e confiável sobre o valor adequado para cessão de uso dos imóveis da Vila-Panamericana. 
9.28.	O CO-RIO questionou a utilização de dados de 2004 para aferição dos valores devidos pela cessão de uso que aconteceria em 2007. Ocorre que a assinatura do convênio foi feita em 2004 e teve como objeto uma antecipação de pagamento. Desse modo, a estimativa de preços foi feita em relação à data da assinatura do convênio e o 'aquecimento do mercado imobiliário' não poderia ser adequadamente calculado naquela oportunidade.
9.29.	Forçoso reconhecer que a realização do evento esportivo traria algum impacto sobre os valores dos aluguéis na região. Entende-se razoável inferir que os valores dos aluguéis no período do evento esportivo seriam maiores do que aqueles eventualmente existentes no ano de 2004, momento da celebração do ajuste. Do mesmo modo, é de se esperar que o pagamento antecipado de aluguéis também resultaria em descontos significativos ao locatário, considerando-se o risco de adiantar valores para evento futuro e incerto.
9.30.	De qualquer modo, o que se observa com segurança é que houve assinatura de convênio sem que houvesse certeza sobre a economicidade nos valores envolvidos. Ainda que não se considere possível aferir de forma precisa o valor do dano ao Erário, é de se admitir que houve gestão irregular por parte dos responsáveis. Pelo contexto em que foi celebrado o convênio, resta evidente que o valor de R$ 25.000.000,00 representou apenas uma 'conta de chegada' para viabilizar o empreendimento, conforme assinalado pelo voto condutor da decisão recorrida (peça 207, p. 7) :
 (...) Alega-se, em outras palavras, que a necessidade de satisfação das condições de viabilidade econômico-financeira para concretização da operação de financiamento da Caixa à construção Vila Pan-Americana seria pretexto para justificar uma conta de chegada que, por incúria dos gestores público e privado, acabasse por gerar benefícios indevidos ao empreendedor privado.
9.31.	Com estas considerações, vislumbra-se adequado afastar o débito imputado nos autos, pela impossibilidade de se aferir adequadamente o seu valor, com manutenção da multa aplicada aos envolvidos.
9.32.	Nos termos da jurisprudência do Tribunal, é possível o julgamento pela irregularidade das contas especiais, com aplicação de multa ao gestor responsável, quando os elementos trazidos aos autos não permitem a apuração do exato montante do débito ou a estimativa do seu valor, mas autorizam afirmar ter havido dano ao erário em razão da antieconomicidade do ato. Nesse sentido os Acórdão 2541/2015-TCU-Plenário (Relator Ministro Augusto Sherman) e 8.484/2017-TCU-2ª Câmara (Relator Ministro Augusto Nardes) . 
CONCLUSÃO
10. 	Da análise, conclui-se que os recorrentes eram partes legítimas para figurarem no polo passivo desta TCE, tendo a responsabilização nos autos sido devidamente fundamentada. Nesse aspecto, cabe manter a decisão recorrida em seus exatos termos.
10.1.	Vislumbra-se também adequado manter o julgamento pela irregularidade das contas especiais, com aplicação de multa aos responsáveis, afastando-se o valor do débito, pois os elementos trazidos aos autos não permitem apurar de forma exata o montante do dano ou a estimativa do seu valor.
10.2.	Com relação à prescrição da pretensão punitiva e de ressarcimento do dano, cabe registrar:
a) em decorrência do sentido e alcance do art. 37, § 5o, da Constituição Federal, definidos pelo STF no julgamento do Recurso Extraordinário 636.886, é prescritível a pretensão reparatória exercida pelo Tribunal de Contas. Os fundamentos da decisão e a ausência de ressalvas na enunciação da tese permitem concluir que a ação de ressarcimento pode se desenvolver a qualquer tempo, na hipótese de condutas dolosas, apenas no âmbito judicial, sujeitando-se à prescrição na esfera administrativa;
b) não teria ocorrido prescrição no caso concreto com base no prazo estabelecido no Código Civil, utilizado pelo paradigmático Acórdão 1441/2016-TCU-Plenário;
c) teria ocorrido prescrição caso adotado o sistema de prazos disposto na Lei 9.873/1999;
d) até que sobrevenha norma ou orientação específica para disciplinar a prescrição relativa à atuação do Tribunal de Contas, entende-se prudente sobrestar o julgamento do recurso.
PROPOSTA DE ENCAMINHAMENTO
11.	Ante o exposto, submete-se o presente exame à consideração superior, propondo-se, com fundamento nos artigos 32, inciso I, e 33 da Lei 8.443/1992, conhecer dos recursos interpostos pelos recorrentes e sobrestar o julgamento de mérito até ulterior deliberação do Tribunal a respeito da prescrição da pretensão punitiva e de ressarcimento ao Erário."
2.	O dirigente da Secretaria de Recursos, em seu parecer à peça 278, concorda parcialmente com o exame do auditor daquela unidade, conforme abaixo transcrevo:
	"Trata-se de recursos de reconsideração interpostos pelo Comitê Organizador dos XV Jogos Pan-Americanos Rio 2007 (CO-RIO) e por André Almeida Cunha Arantes, então titular da Secretaria Nacional de Esporte de Alto Rendimento do Ministério do Esporte, contra o Acórdão 3133/2019-TCU-Plenário (peça 206) , relator Min. Walton Alencar Rodrigues.
	2. Acompanho as conclusões do exame antecedente, quanto à questão de fundo. Divirjo, apenas, no tocante à prescrição, que entendo não ter se operado no caso concreto.
	3. Inicio a análise pela própria questão de fundo, consistente em saber se há, nos autos, elementos de convicção suficientes quanto à existência e à quantificação do dano objeto desta TCE.
	4. O histórico do processo está adequadamente sintetizado nos itens 2 a 2.20 do exame antecedente, dispensando-se nova abordagem do assunto. Destaco, apenas, a questão central do debate, que consiste em saber qual seria o valor devido pela concessão de direito real de uso de imóveis residenciais e dependências da Vila Pan-Americana. Essa concessão foi o objeto de contrato firmado entre o CO-RIO e a Sociedade de Propósito Específico SPE PAN 2007 Empreendimentos Imobiliários S.A, custeado com recursos federais do Convênio ME/CORIO 171/2004, celebrado entre Ministério do Esporte e o citado comitê.
	5. Pelo convênio, houve o repasse de R$ 25 milhões, em 2004, pela concessão de uso dos imóveis. Após diversas apurações realizadas nos autos, o Tribunal entendeu como adequado o valor de R$ 19.482.276,54. A diferença (R$ 5.517.723,46) constituiu o débito imputado pelo acórdão recorrido.
	6. Ocorre, como destacado desde o pronunciamento do Ministério Público junto ao TCU (MPTCU) , em manifestação inserta à peça 164, que há fundadas dúvidas sobre os critérios adotados para essa quantificação. A respeito, cito o seguinte trecho do exame antecedente, que sintetiza alguns dos aspectos debatidos em detalhes pelo MPTCU:
9.19. Como se vê, a Caixa elaborou laudo inicial em 13/8/2004 (TC Processo 004.523/2006-0, Anexo 1, fls. 66-81) , no valor de R$ 14.600.000,00. Em 23/5/2008, após quase quatro anos, retificou o laudo original e estabeleceu novo valor de avaliação em R$ 20.250.000,00 (peça 1, p. 42, e peça 2, p. 2) . Em 15/8/2008, retifica novamente o valor para R$ 23.800.000,00 (peça 4, p. 22-27) . Por fim, em 24/4/2009 retifica o laudo pela última vez e acresce a quantia de R$ 2.454.487,67, totalizando a avaliação em R$ 26.254.487,67 (peça 5, p. 9-20) . 
9.20. A Caixa, entidade especializada em empreendimentos imobiliários, teve dificuldades em aferir os valores estimados pela cessão de uso da Vila-Panamericana, e levou aproximadamente cinco anos para ao final avaliar o objeto em valor superior aos R$ 25.000.000,00 repassados no âmbito do convênio. 
9.21. No Tribunal, foram feitos ajustes sobre os valores indicados pela Caixa. No TC Processo 030.142/2007-4, representação convertida nesta TCE, a Diretora da Secex/RJ chegou à quantia de R$ 15.444.807,14 (peça 5, p. 38-68) . O Secretário da unidade divergiu da quantia e considerou que o valor do convênio deveria ser de R$ 15.880.376,53 (peça 5, p. 69-70) . 
9.22. O Tribunal, por meio do Acórdão 994/2011-TCU-Plenário [que converteu o processo em TCE, cf. peça 40], ajustou mais uma vez os valores apresentados pela Unidade Técnica e considerou que o contrato deveria ter sido estimado em R$ 19.482.276,54, imputando sobrepreço no valor de R$ 5.517.723,46.
	7. Nesse cenário, o MPTCU apontou significativas incertezas quanto ao valor de referência para cálculo do superfaturamento. 
	8. A respeito, o próprio laudo da Caixa apontava limitações metodológicas relevantes como, por exemplo, a contida em seu item 5.2.1 (peça 1, p. 43) : 
	5.2.1 Não é possível vistoriar os dados de mercado nas condições em que se apresentavam na data de referência da avaliação (10 NOV 2004) , nem mesmo nas condições atuais, já que os imóveis não se encontram mais ofertados no mercado de aluguéis.
	9. Outros aspectos, nessa linha, foram trazidos pelos recorrentes. Assim, por exemplo, há relevância no argumento de que o débito foi apurado a partir de laudo de avaliação em que o Tribunal solicitou à Caixa que estimasse o valor dos aluguéis das unidades residenciais da Vila Olímpica (vide, a respeito, o item 'objeto', do laudo de peça 1, p. 42) . 
	10. Contra esse critério, os recorrentes argumentam que a hospedagem em rede hoteleira seria alternativa mais próxima para avaliar a economicidade do contrato e, nessa hipótese, o custo total seria de R$ 43 milhões (peça 70, p. 5) , valor muito superior ao desembolsado no contrato.
	11. Ainda que o critério invocado pelos recorrentes não seja adequado, pois, sabidamente, a própria alternativa de construção de uma vila olímpica representava, também, uma alternativa de reduzir custos de hospedagem de atletas e membros das delegações, o fato é que o preço justo da utilização dos imóveis pode se situar em algum ponto entre esses dois parâmetros. Com isso, quero somente destacar as dificuldades efetivas em estabelecer balizas adequadas para estimar o valor da cessão de uso da Vila Pan-Americana, como pontuado pelo MPTCU, no aludido parecer, e destacado no exame antecedente (cf. item 9.29, p. ex.) . 
	12. Com essas considerações, e ante os demais argumentos contidos no parecer do MPTCU, acompanho a conclusão do exame dos recursos quanto ao afastamento do débito imputado aos responsáveis, por considerar inviável a correspondente liquidação.
	13. Nestas condições, a alternativa não seria manter a irregularidade das contas, com aplicação de multa ao gestor, conforme indicado no item 9.32 do exame. Por se tratar de TCE oriunda de anterior processo de representação, o procedimento seria a reconversão do processo em representação, com aplicação de multa, segundo indicado pelo parquet (peça 164, p. 13) . 
	14. A razão essencial da multa consiste na 'grave e inquestionável falha na motivação e fundamentação da quantia despendida no contrato e no convênio', consoante destacado no parecer de peça 164 e no voto de peça 207, que fundamentou o acórdão recorrido.
	15. Para justificar essa proposta, é preciso, no entanto, afastar a conclusão do exame precedente segundo a qual teria se operado a prescrição da pretensão punitiva, caso adotados os parâmetros da Lei 9.873/1999 - observando, por oportuno, que não ocorreu a prescrição pelo regime do Acórdão 1441/2016-TCU-Plenário, segundo evidenciado a instrução.
	16. Quanto à prescrição no processo de controle externo, tenho adotado os entendimentos detalhados na peça 275, que contém estudo e pronunciamentos anteriores da secretaria sobre o tema. Nessas manifestações, foram demonstradas as seguintes premissas, que serão utilizadas no presente exame: 
	a) ao julgar o RE 636.886, o STF conferiu nova interpretação ao art. 37, § 5º, da Constituição Federal, fixando a tese de que 'é prescritível a pretensão de ressarcimento ao erário fundada em decisão de Tribunal de Contas';
	b) as pretensões punitiva e de ressarcimento devem observar o mesmo regime na atividade de controle externo, dado o objetivo comum da prescrição, de fixar prazo para o Tribunal de Contas agir, para caracterizar o ilícito, identificar seu autor, dimensionar as consequências da conduta e impor as consequências legais, independentemente de tais consequências terem natureza punitiva ou ressarcitória;
	c) até que sobrevenha norma específica, entende-se que a prescrição das pretensões punitiva e de ressarcimento, no processo de controle externo, deve observar o regime Lei 9.873/1999, na linha dos recentes pronunciamentos do STF a respeito. Assim, sem prejuízo de se realizar o exame da prescrição também segundo o prazo decenal previsto no Código Civil, o critério adotado, na formulação da proposta de encaminhamento, será o da Lei 9.873/1999.  
	17. Especificamente quanto à pretensão punitiva, observa-se que há orientação jurisprudencial sedimentada no STF. A partir do julgamento do MS 32.201, em 4/8/2017, várias decisões se seguiram, reafirmando a conclusão de que a prescrição da pretensão punitiva, no processo de controle externo, é regida pela Lei 9.873/1999. 8. Nessa linha há várias decisões recentes (MS 37424, DJe 14/10/2020; MS 36111, DJe 19/5/2020; MS 36799, DJe 05/10/2020; MS 36800, DJe 12/05/2020, entre outros) , como citado no anterior pronunciamento (peça 275, p. 2, § 8) . 
	18. No caso concreto, entendo que não seria adequado considerar como termo inicial da prescrição a própria data da celebração do convênio, em 10/11/2004, tal como feito pelo auditor (item 5.14) . O convênio teve vigência até 31/12/2007 (cf., p. ex., peça 1, p. 2, I.1) e, durante a sua vigência, não se pode falar em inércia do credor.
	19. A discussão deste caso não recai, porém, no termo inicial da prescrição, mas no desenrolar do processo de TCE, haja vista a conclusão - da qual divirjo - de que teria se operado a prescrição intercorrente. 
	20.Segundo consta da instrução (item 5.28) , após os atos iniciais de apuração se seguiram normalmente a citação dos responsáveis, os atos de defesa, a análise pela unidade instrutiva e o parecer pelo Ministério Público. Ocorre, contudo, que após a 'elaboração de instrução técnica em 12/6/2013 (peças 161 a 163) e parecer do MPTCU em 11/12/2013 (peça 164) ..., somente ocorre o julgamento dos autos em sessão plenária de 11/12/2019 (peça 206) , num intervalo de seis anos'.
	21. Examinando os autos, contudo, observo que entre as peças 164 (parecer do Ministério Público) e 206 (acórdão condenatório) há atos de postulação das partes, em alentadas petições com as quais foram trazidas aos autos, por exemplo, decisão judicial adotada em ação civil pública envolvendo a execução do mesmo convênio (171/2004) tratado nesta TCE. Veja-se a petição de peça 170, de 2/9/2014, assim como a de peça 171, de 15/12/2014, em que foram apresentadas razões complementares de defesa (petição para 'aditar razões finais, diante de fato novo relevante') . Novo aditamento foi apresentado em 18/4/2017 (peça 182) .
	22. Trata-se de atos postulatórios de relevante significado para o processo e que resultaram na necessidade de estudo, pelo relator, do material probatório e argumentativo invocado pelos responsáveis, o que foi feito diretamente no voto de peça 206 (página 6 e ss.) . Entre esses atos e o acórdão condenatório, proferido em sessão de 11/12/2019, não houve o transcurso do quinquênio previsto na Lei 9.873/1999, nem o do prazo trienal da prescrição intercorrente. 
	23. Assim sendo, e divergindo, no ponto, da manifestação do auditor, concluo não ter se operado a prescrição. 
	24. Logo, após a insubsistência do acórdão recorrido, ante a inviabilidade de liquidação do dano em discussão nos autos, deve o processo retornar à sua natureza de origem, aplicando-se a multa do art. 58, inciso II, ao gestor, André Almeida Cunha Arantes, então titular da Secretaria Nacional de Esporte de Alto Rendimento do Ministério do Esporte.
	25. Tal medida não se aplica aos demais responsáveis arrolados na TCE (André Gustavo Richer, falecido, cf. peça 203; Comitê Organizador dos Jogos Pan-americanos Rio-2007 e Sociedade de Propósito Específico SPE PAN 2007 Empreendimentos Imobiliários S.A, por não desempenharem o papel de gestores, mas de destinatários dos recursos) .
	26. Por essas razões, proponho dar provimento parcial aos recursos de modo a: i. tornar sem efeito o Acórdão 3133/2019-TCU-Plenário; ii. retornar o processo à natureza original de representação; iii. aplicar, com fundamento no art. 58, inciso II, da Lei 8.443/1992, multa a André Almeida Cunha Arantes."
3. 	O Ministério Público junto ao TCU, na pessoa do Subprocurador-Geral Paulo Soares Bugarin, concorda com os pareceres do auditor e do Secretário da Serur nos pontos que aqueles são coincidentes, de maneira a dar provimento parcial aos recursos de reconsideração para afastar a condenação em débito, mantendo-se a aplicação da multa aos responsáveis.
4.	Em adição, quanto à divergência referente às prescrições da pretensão punitiva e de ressarcimento ao erário, o douto Parquet, em seu parecer à peça 283 (abaixo transcrito) , concorda com o Secretário da Serur no sentido de que estas não teriam ocorrido:
	"Trata-se de recursos de reconsideração interpostos pelo Comitê Organizador dos XV Jogos Pan-Americanos Rio 2007 (CO-RIO) (peças 224 e 225) e por André Almeida Cunha Arantes (peça 251) , ex-Secretário Nacional de Esporte de Alto Rendimento do Ministério do Esporte (ME) , contra o Acórdão 3133/2019-TCU-Plenário (peça 206) , mediante o qual este Tribunal julgou irregulares as contas dos recorrentes, condenou-os, em solidariedade com outros responsáveis, ao recolhimento de débito e sancionou-os com multa proporcional ao dano.
2.	A condenação em débito decorreu do entendimento de que houve superfaturamento no contrato celebrado entre o CO-RIO e a sociedade de propósito específico (SPE) PAN 2007 Empreendimentos Imobiliários S.A., cujo objeto era a concessão do direito real de uso dos imóveis residenciais e demais instalações da Vila Pan-Americana, edificada no Rio de Janeiro/RJ pela construtora integrante da SPE, Agenco Engenharia e Construções Ltda. Tal contrato fora integralmente pago com recursos federais transferidos pelo Ministério do Esporte ao CO-RIO por meio do Convênio 171/2004 (peça 7, p. 2-10) .
3.	O contrato de concessão de uso (peça 9, p. 8-22) foi firmado pelo valor global de R$ 25.000.000,00, como retribuição pelo direito de uso de toda a vila pelo CO-RIO, no período de dez meses compreendido entre 31/1/2007 e 30/11/2007, para a hospedagem de atletas e representantes de delegações estrangeiras que participaram dos XV Jogos Pan-Americanos e Parapan-Americanos de 2007. A quantia foi integralmente paga de forma adiantada em 17/11/2004, visando, com essa medida, conferir viabilidade econômica ao financiamento que foi concedido pela Caixa Econômica Federal com recursos do Fundo de Amparo ao Trabalhador (FAT) (peça 7, p. 36-51; e peça 8) para a construção do empreendimento.
4.	Verificou-se, todavia, que a quantia de R$ 25 milhões fora acordada entre as partes sem que houvesse análise prévia do valor econômico do direito real de uso concedido aos organizadores dos jogos. Ou seja, tanto o contrato do CO-RIO com a SPE como o convênio entre o Ministério do Esporte e o CO-RIO foram celebrados sem a devida justificativa do preço.
5.	Com base em análise efetuada pela Caixa a requerimento do TCU e em posteriores ajustes acrescentados por este Tribunal, o Colegiado Pleno, por maioria, acordou que a concessão de uso seria adequadamente valorada na quantia de R$ 19.482.276,54. Consequentemente, configuraria dano ao erário o montante pago a maior, equivalente a R$ 5.517.723,46. Assim, por meio do Acórdão 994/2011-TCU-Plenário (peça 40) , determinou-se a conversão dos autos nesta TCE e a citação dos responsáveis solidários, identificados como: André Almeida Cunha Arantes, então representante da Secretaria Nacional de Esporte de Alto Rendimento/ME; André Gustavo Richer, vice-presidente do Comitê Executivo do Comitê Organizador dos Jogos Pan-Americanos Rio 2007; o Comitê Organizador dos Jogos Pan-americanos Rio-2007; e a SPE PAN 2007 Empreendimentos Imobiliários S.A.
6.	Após o regular processamento da tomada de contas especial, todos os responsáveis indicados foram solidariamente condenados ao ressarcimento do dano no valor apontado e apenados com multa proporcional ao prejuízo, por meio do acórdão ora recorrido (Acórdão 3133/2019-TCU-Plenário) . Ressalva-se que André Gustavo Richer não sofreu sanção pecuniária, em razão de seu falecimento em 2018, havendo seus sucessores sido condenados quanto ao débito.
7.	Ao analisar as razões recursais apresentadas pelo CO-RIO e pelo ex-secretário nacional, a Serur concluiu uniformemente (peças 276 a 278) ser pertinente dar provimento aos recursos no que concerne à condenação em débito. Em sua avaliação, os elementos presentes nos autos não permitem a adequada quantificação do dano.
8.	O posicionamento da Serur reflete o entendimento exposto pelo Subprocurador-Geral Lucas Rocha Furtado, quando atuou como representante do Ministério Público de Contas na etapa anterior deste processo (peça 164) . Em seu pronunciamento prévio ao julgamento de mérito da TCE, foram realçadas as significativas incertezas que sobressaem no estabelecimento do valor paradigma adotado no cálculo do superfaturamento. Salientou-se a dificuldade de aferição do preço atribuível ao objeto contratual, tendo em vista se tratar de algo não corriqueiro no mercado. Dessa forma, estaria ausente a segurança necessária para imposição de débito aos responsáveis.
9.	A opinião da secretaria recursal do TCU se mostra uníssona, também, quanto à subsistência da irregularidade consubstanciada na celebração das avenças sem que houvesse avaliação prévia da adequação do preço que seria pago com recursos públicos. Tal mácula justificaria a aplicação de sanção pecuniária aos responsáveis.
10.	Há divergência na Serur, entretanto, em relação à análise da prescrição. Embora seja consenso a inocorrência da prescrição com base no Acórdão 1441/2016-TCU-Plenário, as opiniões se dissociaram quando o exame se fundamentou nos critérios da Lei 9.873/99. Para o auditor instrutor, configurou-se a prescrição intercorrente no interregno entre a manifestação do MPTCU e o julgamento do mérito, porém, para o titular da Serur, os vários novos elementos trazidos pelos responsáveis nesse intervalo provocaram a suspensão do prazo prescricional, impedindo seu transcurso por completo até o Acórdão 3133/2019-TCU-Plenário.
11.	Diante disso, enquanto o encaminhamento alvitrado pelo auditor instrutor restringe-se ao sobrestamento dos autos até deliberação definitiva do TCU acerca das prescrições punitiva e ressarcitória, o Secretário da Serur afasta tal medida e propõe dar provimento parcial aos recursos de reconsideração, de modo a: tornar sem efeito o acórdão recorrido; retornar o processo à natureza de representação; e aplicar multa fundamentada no art. 58, inciso II, da Lei 8.443/92 ao Sr. André Almeida Cunha Arantes.
12.	Em função dos elementos contidos nos autos, alinho-me aos pareceres emitidos na Serur nos pontos em que são concordantes. Nesse sentido, considero pertinente dar provimento parcial aos recursos de reconsideração em exame para afastar a condenação em débito, por entender que o valor paradigma adotado pelo Tribunal, embora advenha de análises detalhadas, carece de segurança suficiente para esse desiderato. As incertezas na valoração econômica de um contrato de concessão de direito real de uso de toda a Vila Pan-Americana se apresentam relevantes e conduzem a uma quantificação do dano sobremaneira imprecisa.
13.	Por outro lado, manifesto concordância com o entendimento uníssono de que a irregularidade cometida pelos gestores públicos revela gravidade suficiente para justificar a apenação com multa. Competia aos responsáveis buscar motivar devidamente o preço pactuado nos ajustes firmados, de modo a demonstrar inequivocamente a sua adequação.
14.	No que concerne à prescrição punitiva e ressarcitória, creio estar correta a análise efetuada pelo Secretário da Serur, concluindo pelo afastamento de sua ocorrência pelos dois parâmetros normativos examinados. De qualquer forma, considero que a avaliação quanto à prescrição deve ser realizada preferencialmente com base na jurisprudência consolidada do TCU, fundamentada nos entendimentos do Acórdão 1441/2016-TCU-Plenário e na Súmula 282. Embora a evolução dessa jurisprudência tenha sido por vezes defendida, a compreensão consolidada tem sido consistentemente mantida nas decisões proferidas pelo Tribunal, mesmo após o encerramento do julgamento do RE 636.886 (Tema 899) pelo Supremo Tribunal Federal, uma vez que o STF não tratou da prescrição no âmbito do processo de controle externo, mas somente do prazo para ajuizamento da ação de execução fundada em acórdão do TCU (Acórdão 239/2022-TCU-Plenário, 18604/2021-1ª Câmara) .
15.	Assim sendo, entendo que não deve ser adotado o sobrestamento aventado pelo auditor instrutor, mas dado prosseguimento ao feito em direção à apreciação dos recursos de reconsideração.
16.	Nesse sentido, alinho-me ao posicionamento do auditor ao indicar que o julgamento pela irregularidade das contas deve ser mantido, assim como deve permanecer a multa. Afastado o débito, cabe ajustar o fundamento legal da sanção pecuniária, passando a adotar o art. 58, inciso I, da Lei 8.443/92, pois não mais se vincula ao montante do dano. Tal sanção atinge somente o Sr. André Almeida Cunha Arantes, tendo em vista que o gestor responsável pelo convenente faleceu antes mesmo da prolação do acórdão de mérito. Quanto à terceira particular envolvida (SPE PAN 2007) , cumpre excluí-la da relação processual, ante a ausência de dano quantificável.
17.	Saliento que, enquanto os autos estiveram neste gabinete, recebi em reunião os procuradores do CO-RIO, os quais apresentaram os memoriais que fiz juntar na peça 282 deste processo. Nesse documento, foram reafirmados os argumentos recursais e mencionado o então recente julgamento dos embargos de declaração opostos pela Advocacia-Geral da União no Recurso Extraordinário 636.886, em que se discutiu a prescrição da pretensão de ressarcimento ao erário fundada em decisão do TCU. O exame dessas argumentações se encontra incorporado ao longo deste pronunciamento.
18.	Com base no exposto, este representante do Ministério Público de Contas manifesta concordância parcial com as análises efetuadas no âmbito da Serur e propõe dar provimento parcial aos presentes recursos de reconsideração, de modo a tornar insubsistentes os itens 9.4 e 9.5 do Acórdão 3133/2019-TCU-Plenário, aplicar multa fundamentada no art. 58, inciso I, da Lei 8.443/92 ao Sr. André Almeida Cunha Arantes e excluir da relação processual a sociedade de propósito específico PAN 2007 Empreendimentos Imobiliários S.A."
5. 	O Plenário do TCU, por meio do Acórdão 2.285/2022, Relator Ministro Antônio Anastasia, aprovou a Resolução-TCU 344, de 11 de outubro de 2022, que trouxe novas diretrizes relativas à regulamentação, no âmbito deste Tribunal, da prescrição para o exercício das pretensões punitiva e de ressarcimento, aplicando-se essa norma aos processos nos quais não tenha ocorrido o trânsito em julgado no TCU.
6.	Tendo em vista que a prescrição é matéria de ordem pública e pode ser revista, de ofício ou mediante provocação da parte, em qualquer fase do processo pendente de apreciação, determinei o retorno dos autos à Secretaria de Recursos (Serur) , especificamente, para a análise da incidência de prescrição de acordo com os parâmetros fixados pelo novel normativo, com posterior encaminhamento para o Ministério Público junto ao TCU (peça 285) .
7.	Transcrevo a seguir a nova análise da Serur referente às prescrições da pretensão punitiva e de ressarcimento ao erário, na qual aquela unidade, em posicionamento uniforme, conclui pela não ocorrência de ambas as prescrições (peças 286 e 287) . Tal posicionamento foi acatado pelo Ministério Público junto ao TCU, em parecer à peça 288.
"1.	Trata-se de recursos de reconsideração interpostos pelo Comitê Organizador dos XV Jogos Pan-Americanos Rio 2007 (CO-RIO) (peças 224 e 225) e André Almeida Cunha Arantes (peça 251) contra o Acórdão 3133/2019-TCU-Plenário (peça 206) , de relatoria do Ministro Walton Alencar Rodrigues.
1.2.	O recurso foi inicialmente examinado por esta Serur às peças 276-278.
1.3.	O Exmo. Ministro-Relator, em despacho de peça 285, devolveu os autos a esta unidade para exame da prescrição com base na Resolução TCU 344/2022, editada após exame inicial da Secretaria. 
2.	Da prescrição
2.1.	Não há que se falar em prescrição no caso concreto, nos termos da nova Resolução TCU 344/2022.
2.2.	Ao julgar o RE 636.886, o STF conferiu nova interpretação ao art. 37, § 5º, da Constituição Federal, fixando a tese de que "é prescritível a pretensão de ressarcimento ao erário fundada em decisão de Tribunal de Contas".
2.3.	Para adequar esse entendimento ao Tribunal, foi editada a Resolução TCU 344/2022, que estabeleceu os critérios para examinar a prescrição nos processos de controle externo. Em especial, foi adotado o rito da Lei 9.873/1999, na linha dos recentes pronunciamentos do STF.
2.4.	Adotando-se as premissas fixadas pela resolução ao caso concreto, observa-se que não teria ocorrido prescrição. Para tanto, é preciso considerar os seguintes parâmetros: 
		a) Termo inicial: 	
2.5.	A prescrição se opera no instante em que se caracteriza a desídia do titular do direito que, embora já pudesse agir, deixou transcorrer o prazo sem pleitear a reparação do dano sofrido. E a desídia do titular do direito é aferida de acordo com balizas próprias (termo inicial, prazo, causas suspensivas e interruptivas) , não necessariamente coincidentes com o momento do surgimento do dano.
2.6.	Nos termos do artigo 4º da Resolução TCU 344/2022, o prazo de prescrição será contado:
I - da data em que as contas deveriam ter sido prestadas, no caso de omissão de prestação de contas;
II - da data da apresentação da prestação de contas ao órgão competente para a sua análise inicial;
III - do recebimento da denúncia ou da representação pelo Tribunal ou pelos órgãos de controle interno, quanto às apurações decorrentes de processos dessas naturezas;
IV - da data do conhecimento da irregularidade ou do dano, quando constatados em fiscalização realizada pelo Tribunal, pelos órgãos de controle interno ou pelo próprio órgão ou entidade da Administração Pública onde ocorrer a irregularidade;
V - do dia em que tiver cessado a permanência ou a continuidade, no caso de irregularidade permanente ou continuada.
2.7.	No caso dos autos, o termo inicial se deu em 16/8/2006, data da sessão em que foi prolatado o Acórdão 1442/2006-TCU-Plenário (Relator Ministro Marcos Vilaça) , que determinou a autuação de processo apartado para apurar a irregularidade tratada nestes autos (item 9.8 da decisão) .
		b)  Prazo: 
2.8.	O artigo 2º da Resolução TCU 344/2022 apresenta prazo geral de cinco anos para prescrição da pretensão punitiva e de ressarcimento, enquanto o artigo 3º prevê prazo especial estabelecido na Lei 9.873/1999 (artigo 1º, § 2º) , a saber: "quando o fato objeto da ação punitiva da Administração também constituir crime, a prescrição reger-se-á pelo prazo previsto na lei penal". Neste último caso, deve haver recebimento de denúncia na esfera criminal sobre os mesmos fatos.
2.9.	À primeira vista, os atos irregulares não se caracterizam como crime. 
		c) Interrupções da contagem do prazo: 
2.10.	Nos termos do artigo 5º da Resolução TCU 344/2022, a prescrição se interrompe:
I - pela notificação, oitiva, citação ou audiência do responsável, inclusive por edital;
II - por qualquer ato inequívoco de apuração do fato;
III - por qualquer ato inequívoco de tentativa de solução conciliatória;
IV - pela decisão condenatória recorrível.
2.11.	A prescrição pode se interromper mais de uma vez por causas distintas ou por uma mesma causa desde que, por sua natureza, essa causa seja repetível no curso do processo. 
2.12.	Nos termos do artigo 6º da Resolução TCU 344/2022, aproveitam-se as causas interruptivas ocorridas em processo diverso, quando se tratar de fato coincidente ou que esteja na linha de desdobramento causal da irregularidade ou do dano em apuração. Essa regra se aplica aos processos de jurisdicionados do TCU, como órgão concedente dos recursos ou órgão de controle interno, quando se tratar de fato coincidente ou que esteja na linha de desdobramento causal da irregularidade ou do dano em apuração.
2.13.	Com base nessas orientações, as causas interruptivas indicadas abaixo evidenciam que a prescrição não teria ocorrido:
		i) 20/4/2011, data da sessão que prolatou o Acórdão 994/2011-TCU-Plenário, que converteu representação em TCE, para apurar responsabilidade e valor do dano;
		ii)  12/6/2013, após instrução técnica conclusiva que examina o mérito das contas (peças 161-163) ; e
		iii) 11/12/2019, data da sessão que prolatou o julgado ora recorrido.
		d) Impedimento ou suspensão da contagem do prazo: 
2.14.	Nos termos do artigo 7º da Resolução TCU 344/2022, não há fluência do prazo prescricional nos seguintes casos:
I - enquanto estiver vigente decisão judicial que determinar a suspensão do processo ou, de outro modo, paralisar a apuração do dano ou da irregularidade ou obstar a execução da condenação;
II - durante o sobrestamento do processo, desde que não tenha sido provocado pelo TCU, mas sim por fatos alheios à sua vontade, fundamentadamente demonstrados na decisão que determinar o sobrestamento;
III - durante o prazo conferido pelo Tribunal para pagamento da dívida na forma do art. 12, § 2º, da Lei 8.443, de 16 de julho de 1992;
IV - enquanto estiver ocorrendo o recolhimento parcelado da importância devida ou o desconto parcelado da dívida nos vencimentos, salários ou proventos do responsável;
V - no período em que, a juízo do Tribunal, justificar-se a suspensão das apurações ou da exigibilidade da condenação, quanto a fatos abrangidos em Acordo de Leniência, Termo de Cessação de Conduta, Acordo de Não Persecução Civil, Acordo de Não Persecução Penal ou instrumento análogo, celebrado na forma da legislação pertinente;
VI - sempre que delongado o processo por razão imputável unicamente ao responsável, a exemplo da submissão extemporânea de elementos adicionais, pedidos de dilação de prazos ou realização de diligências necessárias causadas por conta de algum fato novo trazido pelo jurisdicionado não suficientemente documentado nas manifestações processuais.
2.15.	No caso concreto, após a conclusão da fase instrutiva, houve apresentação de petições pelos responsáveis com elementos adicionais de defesa em 2/9/2014 (peça 170) , em 15/12/2014 (peça 171) e em 18/4/2017 (peça 182) , que foram considerados no voto condutor da decisão recorrida. Nesta hipótese, restou caracterizada a suspensão do prazo conforme inciso VI do artigo 7º da Resolução do Tribunal.
		e) Da prescrição intercorrente: 
2.16.	Nos termos do artigo 8º da Resolução TCU 344/2022, opera-se a prescrição intercorrente se o processo ficar paralisado por mais de três anos, aguardando julgamento ou despacho, sem prejuízo de apurar a responsabilidade funcional decorrente da paralisação. 
2.17.	A incidência da prescrição intercorrente pressupõe a existência de um processo paralisado, razão pela qual qualquer ato que esteja ligado à cadeia de produção da decisão final e que rompe com eventual inércia afasta a incidência da prescrição intercorrente.  
2.18.	É suficiente, para tanto, a prática de atos que contribuem para o exame do processo (como a juntada de documentos, evidências, cálculos) , não sendo juridicamente exigível uma maior relevância do ato processual em si (essa relevância está associada à prescrição principal, e não à intercorrente) .
2.19.	No caso concreto, as próprias causas de interrupção e de suspensão elencadas anteriormente nesta instrução permitem aferir que não ocorreu prescrição intercorrente nos autos.
CONCLUSÃO
3. 	Com base nos elementos dos autos, conclui-se que a possibilidade de ressarcimento ao Erário e a pretensão punitiva do Tribunal não estaria prescrita com base no que dispõe a Resolução TCU 344/2022.
3.1.	No mérito, ratifica-se o exame contido na instrução inicial desta Secretaria (peça 276) , para dar parcial provimento aos recursos, no sentido de afastar o débito imputado aos responsáveis, com aplicação de multa fundamentada no artigo 58, I, da Lei 8.443/1992.
PROPOSTA DE ENCAMINHAMENTO
4.	Ante o exposto, submete-se o presente exame à consideração superior, propondo-se:
	a) considerar não caracterizada a prescrição da pretensão punitiva e de ressarcimento do Tribunal no caso concreto, com base na Resolução TCU 344/2022;
	b) no mérito, ratificar anterior instrução desta Secretaria (peça 276) , no sentido de conhecer dos recursos e, no mérito, dar-lhes parcial provimento, com fundamento nos artigos 32, inciso I, e 33 da Lei 8.443/1992, para excluir o débito imputado aos responsáveis, com aplicação de multa fundamentada no artigo 58, I, da Lei 8.443/1992; e
	b) dar ciência da decisão aos recorrentes e aos demais interessados."
	É o relatório.

8.1. Luis Carlos Barreto de Oliveira Alcoforado - OAB/DF 7.202 -, Wladimyr Vinycius de Moraes Camargos - OAB/DF 39.918 - e outros, representando o Sr. André Almeida Cunha Arantes, conforme procurações às peças 90 e 230, e substabelecimento, peças 175 e 281.
8.2. Pedro Henrique R. Almeida - OAB/RJ 149.272 e OAB/DF 57.788, Wladimir V. de Moraes Camargos - OAB/DF 39.918 e outros, representando o Comitê Organizador dos XV Jogos Pan-Americanos Rio 2007, conforme procuração à peça 190.

Subprocurador-Geral Paulo Soares Bugarin.

TOMADA DE CONTAS ESPECIAL. MINITÉRIO DO ESPORTE. CONVÊNIO CELEBRADO SEM ESTIMATIVA DE PREÇO DO SEU OBJETO. IRREGULARIDADE DAS CONTAS. DÉBITO. MULTA. EMBARGOS DE DECLARAÇÃO. CONHECIDOS E REJEITADOS. RECURSOS DE RECONSIDERAÇÃO. CONHECIMENTO. ADEQUADA RESPONSABILIZAÇÃO. AFASTAMENTO DO DÉBITO. MANUTENÇÃO DA MULTA PARA UM RESPONSÁVEL. ALTERAÇÃO DA FUNDAMENTAÇAO DA MULTA. AUSÊNCIA DE PRESCRIÇÃO. PROVIMENTO PARCIAL

TOMADA DE CONTAS ESPECIAL (TCE)

Secretaria de Recursos (Serur).

Trata-se de recursos de reconsideração interpostos pelo Comitê Organizador dos XV Jogos Pan-Americanos Rio 2007 (CO-RIO) (peças 224 e 225) e por André Almeida Cunha Arantes (peça 251) , ex-Secretário Nacional de Esporte de Alto Rendimento do Ministério do Esporte (ME) , contra o Acórdão 3133/2019-TCU-Plenário, de relatoria do Ministro Walton Alencar Rodrigues (peça 206) , reafirmado pelo Acórdão 1538/2020-TCU-Plenário, o qual julgou embargos de declaração opostos pelo Sr. André Almeida.
Por intermédio do decisum ora recorrido, este Tribunal julgou irregulares as contas dos dois recorrentes, condenou-os, em solidariedade com outros responsáveis, ao recolhimento do débito apurado e sancionou-os com a multa prevista no art. 57, da Lei 8.443/1992.
A condenação em débito decorreu do entendimento de que houve superfaturamento no contrato celebrado entre o CO-RIO e a Sociedade de Propósito Específico (SPE) PAN 2007 Empreendimentos Imobiliários S.A., cujo objeto era a concessão do direito real de uso dos imóveis residenciais e demais instalações da Vila Pan-Americana, edificada no Rio de Janeiro/RJ pela construtora integrante da SPE, Agenco Engenharia e Construções Ltda. Tal contrato fora integralmente pago com recursos federais transferidos pelo Ministério do Esporte ao CO-RIO por meio do Convênio 171/2004 (peça 7, p. 2-10) .
Aquele órgão ministerial repassou para o CO-RIO a quantia de R$ 25 milhões referente à concessão do direito real de uso dos imóveis residenciais e demais instalações da Vila Pan-Americana. No entanto, esta Corte concluiu que o valor correto de tal concessão seria de R$ 19.482.276,54, de maneira que, por intermédio do Acórdão 3133/2019-TCU-Plenário, os responsáveis foram apenados para o pagamento do débito no montante pago a maior, equivalente a R$ 5.517.723,46.
A Secretaria de Recursos (peças 276 a 278) e o Ministério Público junto ao TCU (peça 283) haviam feito as análises da ocorrência das prescrições punitiva e de ressarcimento ao erário, bem como do mérito dos recursos. 
No entanto, encontrando-se os autos em meu Gabinete, conclusos para atuação do relator, sobreveio a publicação, pelo TCU, da Resolução 344/2022, na qual o Tribunal regulamentou a ocorrência da prescrição das pretensões punitiva e ressarcitória da Corte, adotando orientações da jurisprudência do Supremo Tribunal Federal no sentido de aplicar, no exame do instituto, as disposições da Lei 9.873/1999. 
Nesse contexto, restituí os autos à unidade técnica para examinar o processo à luz da nova normatização (despacho à peça 285) , havendo a SecexTCE retornado o feito após novo exame da prescrição, no qual concluiu pela não ocorrência do instituto (peças 286 e 287) , sendo acompanhada pelo Ministério Público junto ao TCU (peça 288) .
Quanto ao mérito, o auditor e o diretor da Secretaria de Recursos propõem dar provimento parcial aos recursos de maneira a excluir a condenação em débito, por entender que não houve a adequada quantificação do dano a erário. Em adição, concluem pela manutenção da multa aplicada a todos os responsáveis (peças 276 e 277) 
O dirigente da unidade técnica concorda quanto à exclusão do débito imputado a todos os responsáveis. No entanto, propõe o retorno deste processo à sua natureza de origem - representação, com a aplicação da multa prevista no art. 58, inciso II, da Lei 8.443/1992, somente ao Senhor André Almeida Cunha Arantes, então titular da Secretaria Nacional de Esporte de Alto Rendimento do Ministério do Esporte.
O Ministério Público junto ao TCU (MP/TCU) , na pessoa do Subprocurador-Geral Paulo Soares Bugarin, no mérito, concorda com o posicionamento do Secretário da Serur no sentido de afastar o débito e manter a multa aplicada somente ao Senhor André Almeida Cunha, passando a adotar o art. 58, inciso I, da Lei 8.443/1992. Adicionalmente, o douto Procurador propõe que seja excluída da presente relação processual a Sociedade de Propósito Específico PAN 2007.
Feito breve resumo do processo, passo a decidir.
Inicialmente, acolho o exame da prescrição realizado pela unidade técnica na sua segunda instrução de mérito (peças 286 e 287) , ratificado pelo Ministério Público junto ao TCU (peça 288) , pela não ocorrência da prescrição da pretensão desta Corte, seja a punitiva ou a ressarcitória, nos termos da instrução técnica, verbis:
"2.  Da prescrição
2.1. Não há que se falar em prescrição no caso concreto, nos termos da nova Resolução TCU 344/2022.
2.2. Ao julgar o RE 636.886, o STF conferiu nova interpretação ao art. 37, § 5º, da Constituição Federal, fixando a tese de que 'é prescritível a pretensão de ressarcimento ao erário fundada em decisão de Tribunal de Contas'.
2.3. Para adequar esse entendimento ao Tribunal, foi editada a Resolução TCU 344/2022, que estabeleceu os critérios para examinar a prescrição nos processos de controle externo. Em especial, foi adotado o rito da Lei 9.873/1999, na linha dos recentes pronunciamentos do STF.
2.4. Adotando-se as premissas fixadas pela resolução ao caso concreto, observa-se que não teria ocorrido prescrição. Para tanto, é preciso considerar os seguintes parâmetros: 
a) Termo inicial: 	
2.5. A prescrição se opera no instante em que se caracteriza a desídia do titular do direito que, embora já pudesse agir, deixou transcorrer o prazo sem pleitear a reparação do dano sofrido. E a desídia do titular do direito é aferida de acordo com balizas próprias (termo inicial, prazo, causas suspensivas e interruptivas) , não necessariamente coincidentes com o momento do surgimento do dano.
2.6. Nos termos do artigo 4º da Resolução TCU 344/2022, o prazo de prescrição será contado:
I - da data em que as contas deveriam ter sido prestadas, no caso de omissão de prestação de contas;
II - da data da apresentação da prestação de contas ao órgão competente para a sua análise inicial;
III - do recebimento da denúncia ou da representação pelo Tribunal ou pelos órgãos de controle interno, quanto às apurações decorrentes de processos dessas naturezas;
IV - da data do conhecimento da irregularidade ou do dano, quando constatados em fiscalização realizada pelo Tribunal, pelos órgãos de controle interno ou pelo próprio órgão ou entidade da Administração Pública onde ocorrer a irregularidade;
V - do dia em que tiver cessado a permanência ou a continuidade, no caso de irregularidade permanente ou continuada.
2.7. No caso dos autos, o termo inicial se deu em 16/8/2006, data da sessão em que foi prolatado o Acórdão 1442/2006-TCU-Plenário (Relator Ministro Marcos Vilaça) , que determinou a autuação de processo apartado para apurar a irregularidade tratada nestes autos (item 9.8 da decisão) .
b) Prazo: 
2.8. O artigo 2º da Resolução TCU 344/2022 apresenta prazo geral de cinco anos para prescrição da pretensão punitiva e de ressarcimento, enquanto o artigo 3º prevê prazo especial estabelecido na Lei 9.873/1999 (artigo 1º, § 2º) , a saber: 'quando o fato objeto da ação punitiva da Administração também constituir crime, a prescrição reger-se-á pelo prazo previsto na lei penal'. Neste último caso, deve haver recebimento de denúncia na esfera criminal sobre os mesmos fatos.
2.9. À primeira vista, os atos irregulares não se caracterizam como crime. 
c) Interrupções da contagem do prazo: 
2.10. Nos termos do artigo 5º da Resolução TCU 344/2022, a prescrição se interrompe:
I - pela notificação, oitiva, citação ou audiência do responsável, inclusive por edital;
II - por qualquer ato inequívoco de apuração do fato;
III - por qualquer ato inequívoco de tentativa de solução conciliatória;
IV - pela decisão condenatória recorrível.
2.11. A prescrição pode se interromper mais de uma vez por causas distintas ou por uma mesma causa desde que, por sua natureza, essa causa seja repetível no curso do processo. 
2.12. Nos termos do artigo 6º da Resolução TCU 344/2022, aproveitam-se as causas interruptivas ocorridas em processo diverso, quando se tratar de fato coincidente ou que esteja na linha de desdobramento causal da irregularidade ou do dano em apuração. Essa regra se aplica aos processos de jurisdicionados do TCU, como órgão concedente dos recursos ou órgão de controle interno, quando se tratar de fato coincidente ou que esteja na linha de desdobramento causal da irregularidade ou do dano em apuração.
2.13. Com base nessas orientações, as causas interruptivas indicadas abaixo evidenciam que a prescrição não teria ocorrido:
i) 20/4/2011, data da sessão que prolatou o Acórdão 994/2011-TCU-Plenário, que converteu representação em TCE, para apurar responsabilidade e valor do dano;
ii) 12/6/2013, após instrução técnica conclusiva que examina o mérito das contas (peças 161-163) ; e
iii) 11/12/2019, data da sessão que prolatou o julgado ora recorrido.
d) Impedimento ou suspensão da contagem do prazo: 
2.14. Nos termos do artigo 7º da Resolução TCU 344/2022, não há fluência do prazo prescricional nos seguintes casos:
 (...) 
VI - sempre que delongado o processo por razão imputável unicamente ao responsável, a exemplo da submissão extemporânea de elementos adicionais, pedidos de dilação de prazos ou realização de diligências necessárias causadas por conta de algum fato novo trazido pelo jurisdicionado não suficientemente documentado nas manifestações processuais.
2.15. No caso concreto, após a conclusão da fase instrutiva, houve apresentação de petições pelos responsáveis com elementos adicionais de defesa em 2/9/2014 (peça 170) , em 15/12/2014 (peça 171) e em 18/4/2017 (peça 182) , que foram considerados no voto condutor da decisão recorrida. Nesta hipótese, restou caracterizada a suspensão do prazo conforme inciso VI do artigo 7º da Resolução do Tribunal.
e) Da prescrição intercorrente: 
2.16. Nos termos do artigo 8º da Resolução TCU 344/2022, opera-se a prescrição intercorrente se o processo ficar paralisado por mais de três anos, aguardando julgamento ou despacho, sem prejuízo de apurar a responsabilidade funcional decorrente da paralisação. 
2.17. A incidência da prescrição intercorrente pressupõe a existência de um processo paralisado, razão pela qual qualquer ato que esteja ligado à cadeia de produção da decisão final e que rompe com eventual inércia afasta a incidência da prescrição intercorrente.  
2.18. É suficiente, para tanto, a prática de atos que contribuem para o exame do processo (como a juntada de documentos, evidências, cálculos) , não sendo juridicamente exigível uma maior relevância do ato processual em si (essa relevância está associada à prescrição principal, e não à intercorrente) .
2.19. No caso concreto, as próprias causas de interrupção e de suspensão elencadas anteriormente nesta instrução permitem aferir que não ocorreu prescrição intercorrente nos autos."
Em adição à análise da prescrição da unidade técnica, que teve a anuência do douto Parquet, vejo que ocorreram os seguintes atos, entre outros, que interromperam a contagem do prazo prescricional até a prolação do Acórdão 3133/2019-TCU-Plenário, ora recorrido:
		Ato
	Data
	Localização nos autos

	1
	Deliberação do Acórdão 1442/2006-TCU-Plenário
	16/8/2006
	
	2
	Pareceres do Diretor e Secretário Secex-RJ
	14/12/2007
	Peça 1, p. 1-16

	3
	Deliberação do Acórdão 399/2008-TCU-Plenário
	12/3/2008
	Peça 1, p. 16-33

	4
	Laudo de avaliação da Caixa
	23/5/2008
	Peça 1, p. 34-50 e Peça 2, p. 1-23

	5
	Diligência à Caixa
	14/7/2008
	Peça 4, p. 5

	6
	Novo parecer Secex-RJ
	5/12/2008
	Peça 4, p.39

	7
	Instrução Secex-RJ
	21/9/2009
	Peça 5, p. 38-68

	8 
	Parecer Secretário Secex-RJ
	19/11/2009
	Peça 5, p. 69-72

	9
	Deliberação do Acórdão 994/2011-TCU-Plenário
	20/4/2011
	Peças 38, 29 e 40

	10
	Ofícios de citação dos responsáveis
	26/5/2011
	Peças 44 a 47

	11
	Aditamento à resposta do CO-RIO
	31/8/2011
	Peça 98

	12
	Instrução Secex-RJ
	1/6/2012
	Peça 117

	13
	Instrução Secex-RJ
	8/5/2013
	Peça 161

	14
	Parecer MP/TCU
	18/11/2013
	Peça 164

	15
	Elementos de defesa adicionais trazidos por André Richer e CO-RIO
	24/1/2014
	Peça 167

	16
	Elementos de defesa adicionais trazidos por André Almeida
	16/12/2014
	Peça 171

	17
	Elementos de defesa adicionais trazidos por André Almeida
	18/4/2017
	Peça 182

	18
	Deliberação do Acórdão 3133/2019-TCU-Plenário
	11/12/2019
	Peças 206 a 208

Ante o exposto, confirmo o entendimento da unidade técnica e do Ministério Público junto ao TCU no sentido da não ocorrência das prescrições de ressarcimento ao erário e da pretensão punitiva.
Passo agora à análise dos argumentos trazidos pelos responsáveis relacionados ao mérito desta tomada de contas especial.
No que se refere à alegação da longa duração deste processo e o consequente prejuízo aos princípios do contraditório e ampla defesa, esta não deve prosperar. Afinal, a jurisprudência desta Corte é pacífica no sentido de que "Comprovado que o responsável teve ciência da apuração de irregularidades a ele imputadas antes do prazo de dez anos entre os fatos analisados e sua citação pelo TCU, ou seja, durante os procedimentos de exame das contas pelo concedente ou no curso da fase interna da tomada de contas especial, não fica configurado prejuízo à defesa em decorrência desse lapso temporal." (Acórdão 16643/2012-TCU-Primeira Câmara, de relatoria do Ministro Vital do Rêgo) .
Nestes autos, os fatos tidos como irregulares ocorreram no ano de 2004 e os responsáveis foram devidamente citados em 26/5/2011 (peças 44 a 47) . Além disso, eles apresentaram suas defesas ao longo do trâmite processual. Por conseguinte, comprova-se que não houve prejuízo ao contraditório e à ampla defesa.
 No que concerne à alegação dos recorrentes no sentido de impossibilidade da imputação do débito, consinto com o entendimento uniforme da Serur e do douto Parquet no sentido da exclusão dessa apenação, conforme trecho abaixo transcrito do parecer do dirigente da Serur (peça 278) , com o qual concordo na íntegra e utilizo como fundamento para minha decisão:
" (...) 6. Ocorre, como destacado desde o pronunciamento do Ministério Público junto ao TCU (MPTCU) , em manifestação inserta à peça 164, que há fundadas dúvidas sobre os critérios adotados para essa quantificação. A respeito, cito o seguinte trecho do exame antecedente, que sintetiza alguns dos aspectos debatidos em detalhes pelo MPTCU:
9.19. Como se vê, a Caixa elaborou laudo inicial em 13/8/2004 (TC Processo 004.523/2006-0, Anexo 1, fls. 66-81) , no valor de R$ 14.600.000,00. Em 23/5/2008, após quase quatro anos, retificou o laudo original e estabeleceu novo valor de avaliação em R$ 20.250.000,00 (peça 1, p. 42, e peça 2, p. 2) . Em 15/8/2008, retifica novamente o valor para R$ 23.800.000,00 (peça 4, p. 22-27) . Por fim, em 24/4/2009 retifica o laudo pela última vez e acresce a quantia de R$ 2.454.487,67, totalizando a avaliação em R$ 26.254.487,67 (peça 5, p. 9-20) . 
9.20. A Caixa, entidade especializada em empreendimentos imobiliários, teve dificuldades em aferir os valores estimados pela cessão de uso da Vila-Panamericana, e levou aproximadamente cinco anos para ao final avaliar o objeto em valor superior aos R$ 25.000.000,00 repassados no âmbito do convênio. 
9.21. No Tribunal, foram feitos ajustes sobre os valores indicados pela Caixa. No TC Processo 030.142/2007-4, representação convertida nesta TCE, a Diretora da Secex/RJ chegou à quantia de R$ 15.444.807,14 (peça 5, p. 38-68) . O Secretário da unidade divergiu da quantia e considerou que o valor do convênio deveria ser de R$ 15.880.376,53 (peça 5, p. 69-70) . 
9.22. O Tribunal, por meio do Acórdão 994/2011-TCU-Plenário [que converteu o processo em TCE, cf. peça 40], ajustou mais uma vez os valores apresentados pela Unidade Técnica e considerou que o contrato deveria ter sido estimado em R$ 19.482.276,54, imputando sobrepreço no valor de R$ 5.517.723,46.
7. Nesse cenário, o MPTCU apontou significativas incertezas quanto ao valor de referência para cálculo do superfaturamento. 
8. A respeito, o próprio laudo da Caixa apontava limitações metodológicas relevantes como, por exemplo, a contida em seu item 5.2.1 (peça 1, p. 43) : 
5.2.1 Não é possível vistoriar os dados de mercado nas condições em que se apresentavam na data de referência da avaliação (10 NOV 2004) , nem mesmo nas condições atuais, já que os imóveis não se encontram mais ofertados no mercado de aluguéis.
9. Outros aspectos, nessa linha, foram trazidos pelos recorrentes. Assim, por exemplo, há relevância no argumento de que o débito foi apurado a partir de laudo de avaliação em que o Tribunal solicitou à Caixa que estimasse o valor dos aluguéis das unidades residenciais da Vila Olímpica (vide, a respeito, o item 'objeto', do laudo de peça 1, p. 42) . 
10. Contra esse critério, os recorrentes argumentam que a hospedagem em rede hoteleira seria alternativa mais próxima para avaliar a economicidade do contrato e, nessa hipótese, o custo total seria de R$ 43 milhões (peça 70, p. 5) , valor muito superior ao desembolsado no contrato.
11. Ainda que o critério invocado pelos recorrentes não seja adequado, pois, sabidamente, a própria alternativa de construção de uma vila olímpica representava, também, uma alternativa de reduzir custos de hospedagem de atletas e membros das delegações, o fato é que o preço justo da utilização dos imóveis pode se situar em algum ponto entre esses dois parâmetros. Com isso, quero somente destacar as dificuldades efetivas em estabelecer balizas adequadas para estimar o valor da cessão de uso da Vila Pan-Americana, como pontuado pelo MPTCU, no aludido parecer, e destacado no exame antecedente (cf. item 9.29, p. ex.) ."
Quanto à aplicação da multa aos responsáveis, estou de acordo com a proposta do Secretário da Serur e do MP/TCU no sentido de mantê-la somente ao Senhor André Almeida Cunha Arantes, excluindo-a com relação aos demais responsáveis (André Richer, CO-RIO e Sociedade de Propósito Específico SPE PAN 2007 Empreendimentos Imobiliários S.A.) , conforme abaixo explicito.
No Voto Revisor que proferi anteriormente à prolação do acórdão ora recorrido, no âmbito do TC-Processo 030.142/2007-4 (representação que foi convertida na presente tomada de contas especial) , eu já havia defendido esse posicionamento no sentido de excluir o CO-RIO e seu representante legal (Senhor André Richer) da presente relação processual, conforme trechos daquele Voto abaixo transcritos, os quais entendo aplicáveis nessa fase recursal:
" (...) I - Ausência de responsabilidade do CO-RIO e de seus dirigentes na estimação e/ou aprovação do valor do Convênio nº 171, de 27/9/2004 - R$ 25.000.000,00
9.	Ao me debruçar sobre as peças processuais, não verifiquei informação ou documento que pudesse atestar a participação dos dirigentes do CO-RIO ou do Comitê Olímpico Brasileiro - COB nas estimativas de custos que precederam a assinatura do contrato de concessão de direito real de uso ora questionado. 
10. Embora o CO-RIO tenha figurado como convenente, a sua participação se restringiu, no tocante ao aspecto financeiro do termo, a mero repassador dos recursos recebidos pela União por meio da Medida Provisória nº 217, de 27/9/2004, que abriu crédito extraordinário ante a urgência de se assegurarem recursos necessários à viabilização do empreendimento, baseado em modelo de project finance no qual a garantia de receita aos investidores, durante o período dos jogos, era condição sine qua non para o sucesso da modelagem proposta. Basta ver que, nos termos da cláusula 4.1.2.1 daquele contrato, comprometeu-se o CO-RIO a transferir a importância estabelecida no convênio firmado com a União tão-logo a recebesse.
 (...) 
III - Considerações sobre a responsabilização dos agentes envolvidos 
 (...) 
24. Ao que tudo indica, não houve, por parte dos gestores daquele Ministério, o cuidado esperado na avaliação e aprovação do montante financeiro solicitado pela SPE PAN 2007, por intermédio do CO-RIO. A análise técnica de que se tem conhecimento veio à tona somente em 2006 , de modo tardio, em momento posterior à aprovação do convênio e ao repasse dos recursos. Nesse parecer, a avaliação de mercado resultou em R$ 25.753.323,20 pelo aluguel das unidades durante o período dos jogos.
25. Assim, faz-se reprovável a omissão dos gestores do Ministério do Esporte em 2004, mormente no que se refere à ausência de estimativa segura que pudesse amparar a decisão de autorizar a quantia aprovada no convênio.
 (...) 
32. Alternativamente, caso o eminente Relator e este egrégio Tribunal entendam persistir o débito, que seja (m) :
 (...) 
32.2. o CO-RIO e seu vice-presidente excluídos da presente relação processual, ante os argumentos expostos neste Voto Revisor, e incluídos os gestores do Ministério do Esporte, solidariamente com a SPE PAN 2007, que tinham o dever de avaliar, tecnicamente, a adequabilidade da proposta remetida pelo CO-RIO em face dos preços de mercado ou requisitar parecer técnico da Caixa que pudesse respaldar seus atos decisórios."
Em adição, trago trechos do parecer do douto Parquet (peça 283) a respeito da manutenção da aplicação de multa somente ao Senhor André Almeida Cunha Arantes:
" (...) 9. A opinião da secretaria recursal do TCU se mostra uníssona, também, quanto à subsistência da irregularidade consubstanciada na celebração das avenças sem que houvesse avaliação prévia da adequação do preço que seria pago com recursos públicos. Tal mácula justificaria a aplicação de sanção pecuniária aos responsáveis.
 (...) 
13. Por outro lado, manifesto concordância com o entendimento uníssono de que a irregularidade cometida pelos gestores públicos revela gravidade suficiente para justificar a apenação com multa. Competia aos responsáveis buscar motivar devidamente o preço pactuado nos ajustes firmados, de modo a demonstrar inequivocamente a sua adequação.
 (...) 
16. Nesse sentido, alinho-me ao posicionamento do auditor ao indicar que o julgamento pela irregularidade das contas deve ser mantido, assim como deve permanecer a multa. Afastado o débito, cabe ajustar o fundamento legal da sanção pecuniária, passando a adotar o art. 58, inciso I, da Lei 8.443/92, pois não mais se vincula ao montante do dano. Tal sanção atinge somente o Sr. André Almeida Cunha Arantes, tendo em vista que o gestor responsável pelo convenente faleceu antes mesmo da prolação do acórdão de mérito. Quanto à terceira particular envolvida (SPE PAN 2007) , cumpre excluí-la da relação processual, ante a ausência de dano quantificável."
Tendo em vista que proponho a insubsistência do débito, é necessário que se altere o fundamento da multa ao Sr. André Almeida Cunha Arantes para o art. 58, inciso II, da Lei 8.443/1992, conforme proposto pelo dirigente da Secretaria de Recursos. Em adição, tendo em vista a limitação do valor dessa multa ao valor máximo proposto no caput do art. 58, o qual foi atualizado no ano de 2022 pela Portaria-TCU 4/2022, e tendo em vista a gravidade dos atos, proponho que seja aplicado o valor máximo dessa multa, qual seja, R$ 74.680,53 (Setenta e quatro mil, seiscentos e oitenta reais e cinquenta e três centavos) para esse responsável.
Quanto à proposta do Secretário da Serur no sentido de converter estes autos em representação para a aplicação da multa em decorrência do afastamento do débito, verifico que há oscilação na jurisprudência desta Corte quanto a esse tema. 
Com as devidas vênias ao dirigente da unidade recursal, acato a proposta do MP/TCU de manter a aplicação da multa neste processo de tomada de contas especial, alterando-se seus fundamento e valor, conforme acima expus. Decido dessa forma com base na jurisprudência abaixo transcrita:
	"O TCU deve julgar o mérito de tomada de contas especial remetida ao Tribunal por órgão ou entidade da Administração Pública, ainda que afastado o indício de dano ao erário que motivou a sua instauração, não havendo previsão regimental de converter o processo em representação caso subsista a ocorrência de ato de gestão irregular, a fim de se aplicar multa, sem a necessidade de realizar julgamento de contas (Acórdão 6608/2019-TCU-Primeira Câmara, de relatoria do Ministro Bruno Dantas) ."
Por fim, no que pertine às demais alegações trazidas pelos recorrentes, tais como, ineditismo do evento e particularidade do convênio celebrado entre o Ministério do Esporte e o CO-RIO, não tenho reparos a fazer à minudente análise da Secretaria de Recursos (peça 276) , com as quais concordou na íntegra o MP/TCU (peça 283) .
	Ante o exposto, VOTO no sentido de que o Tribunal adote a deliberação que ora submeto a este Colegiado.
TCU, Sala das Sessões, em 8 de março de 2023.
Ministro JOÃO AUGUSTO RIBEIRO NARDES 
Relator